<!DOCTYPE html>
<html lang="fr">
  <head>
    <meta charset="UTF-8" />
    <meta name="viewport" content="width=device-width, initial-scale=1.0" />
    <title>
      Dictionnaire Français-Wallon pour Ittre, Haut-Ittre, Virginal et environs
      - Grammaire wallonne pour Ittre
    </title>
    <link rel="stylesheet" href="style.css" />
  </head>
  <body>
    <header>
      <div class="container">
        <div class="header-title">
          Dictionnaire Français-Wallon pour Ittre, Haut-Ittre, Virginal et
          environs
        </div>
      </div>
    </header>
    <nav>
      <div class="container">
        <div class="nav-back">
          <a href="./index.html">Retour à la page d'accueil</a>
        </div>
      </div>
    </nav>
    <main>
      <div class="container">
        <h1>Grammaire wallonne pour Ittre</h1>
        <p>
          Note : cette grammaire ittroise est une adaptation de la «<strong
            > Grammaire Aclote</strong
          >, <strong>parler populaire de Nivelles »</strong>, rédigée par Joseph
          Coppens et éditée en 1959.
        </p>
        <h2>Phonétique et graphie</h2>
        <section class="grammaire-graphie">
          <p>
            <strong>a</strong> devant <strong>bl</strong> en français donne
            généralement <em lang="wln-BE"><strong>au</strong></em> ou
            <em lang="wln-BE"><strong>ô</strong></em> en wallon ittrois : étable
            &gt; <em lang="wln-BE">(è)staule,</em> fable &gt;
            <em lang="wln-BE">fauve</em>. Toutefois, on entend :
            <em lang="wln-BE"
              >agrèyâbe, abominâbe, fèzâbe, misèrâbe, présintâbe, tâbe, etc.</em
            >
          </p>
          <p>
            les mots français en <strong>age</strong> final donnent
            <strong><em lang="wln-BE">âdje</em></strong> en wallon ittrois : âge
            <em lang="wln-BE">&gt; âdje,</em> fromage,
            <em lang="wln-BE">froumâdje</em>. Le suffixe
            <em lang="wln-BE"><strong>âdje</strong></em> sert aussi à former des
            noms indiquant une action ou son résultat : action de bavarder,
            gronder &gt; <em lang="wln-BE">bèrdèlâdje</em> ; action de pleurer
            &gt; <em lang="wln-BE">brèyâdje ;</em> action de courir &gt;
            <em lang="wln-BE">courâdje ;</em> action de jouer
            <em lang="wln-BE">&gt; djeûwâdje ;</em> action de fumer
            <em lang="wln-BE">&gt; fumâdje ;</em> action de rire :
            <em lang="wln-BE">riyâdje ;</em> action de tomber
            <em lang="wln-BE">&gt; tchèyâdje ;</em> action de voter &gt;
            <em lang="wln-BE">votâdje</em>.
          </p>
          <p>
            Les mots français en <strong>ain</strong> ou
            <strong>ein</strong> donnent
            <em lang="wln-BE"><strong>in</strong></em> ou
            <em lang="wln-BE"><strong>ain</strong></em> ou
            <strong><em lang="wln-BE">angn'</em></strong> en wallon ittrois :
            demain <em lang="wln-BE">&gt; d(è)min</em> ou
            <em lang="wln-BE">d(è)main</em> ou
            <em lang="wln-BE">d(è)mangn',</em> faim &gt;
            <em lang="wln-BE">faim</em> ou <em lang="wln-BE">fangn'</em>, pain
            &gt; <em lang="wln-BE">pain</em> ou <em lang="wln-BE">pangn'</em>,
            plein &gt; <em lang="wln-BE">plin</em> ou
            <em lang="wln-BE">plangn',</em> poulain
            <em lang="wln-BE">&gt; poulin</em> ou
            <em lang="wln-BE">poulangn',</em> rein
            <em lang="wln-BE">&gt; rin</em> ou
            <em lang="wln-BE">rangn,</em> Toussaint
            <em lang="wln-BE">&gt; Toussint</em> ou
            <em lang="wln-BE">Toussangn'</em>.
          </p>
          <p>
            Les finales des mots français en <strong>cer</strong> ou
            <strong>sser</strong><em lang="wln-BE">,</em> ou
            <strong>cher</strong> donnent généralement
            <em lang="wln-BE"><strong>chi</strong></em> en wallon ittrois :
            arracher &gt; <em lang="wln-BE">arachi</em>, boucher
            <em lang="wln-BE">&gt; bouchi,</em> commencer
            <em lang="wln-BE">&gt; couminchi,</em> gaucher
            <em lang="wln-BE">&gt; gauchi,</em> glisser
            <em lang="wln-BE">&gt; glichi,</em> pisser
            <em lang="wln-BE">&gt; pichi,</em> toucher
            <em lang="wln-BE">&gt; touchi</em>. Exceptions<em lang="wln-BE"
              > </em
            >: avancer &gt; <em lang="wln-BE">avanci</em>, balancer
            <em lang="wln-BE">&gt; balanci,</em> bercer
            <em lang="wln-BE">&gt; bèrci,</em> dresser
            <em lang="wln-BE">&gt; drèssi,</em> lacer &gt;
            <em lang="wln-BE">laci,</em> plisser
            <em lang="wln-BE">&gt; plissi,</em> tapisser
            <em lang="wln-BE">&gt; tapisser</em>, tousser
            <em lang="wln-BE">&gt; toussi</em>.
          </p>
          <p>
            Les mots français en <strong>ch</strong> initial ou final font le
            plus souvent <em lang="wln-BE"><strong>tch</strong></em> en
            wallon ittrois : chat &gt; <em lang="wln-BE">tchat,</em> chapeau
            &gt; <em lang="wln-BE">tchapia</em>, cher &gt;
            <em lang="wln-BE">tchèr</em>, cheval &gt;
            <em lang="wln-BE">tchèvau</em> ou <em lang="wln-BE">tch'fau</em>,
            cheminée &gt; <em lang="wln-BE">tchèminéye</em>, hache &gt;
            <em lang="wln-BE">atche</em>, tache &gt;
            <em lang="wln-BE">tatche</em>, vache &gt;
            <em lang="wln-BE">vatche</em>. Toutefois, notons quelques
            exceptions : branche (hors branche d'arbre) &gt;
            <em lang="wln-BE">branche</em>, dimanche &gt;
            <em lang="wln-BE">dimince,</em> manche (d'outil ou d'habit) &gt;
            <em lang="wln-BE">manse,</em> changer &gt;
            <em lang="wln-BE">candji,</em> charger &gt;
            <em lang="wln-BE">kèrtchi</em>, chatouiller &gt;
            <em lang="wln-BE">cakyi</em> ou <em lang="wln-BE">cakèyi</em>, tirer
            &gt; <em lang="wln-BE">saki</em> (ou <em lang="wln-BE">satchi</em>).
            Note : Certains mots en <strong>ch</strong> initial ou final font
            parfois <strong>tch</strong> ou <strong>k</strong>, ce dernier nous
            paraît démontrer une influence picarde sur notre wallon. Ainsi, nous
            trouvons sécher &gt; <em lang="wln-BE">sètchi</em> ou
            <em lang="wln-BE">sèki,</em> ressécher
            <em lang="wln-BE">&gt; èrsètchi</em> ou
            <em lang="wln-BE">èrsèki,</em> tirer
            <em lang="wln-BE">&gt; satchi</em> ou
            <em lang="wln-BE">saki,</em> retirer
            <em lang="wln-BE">&gt; èrsatchi</em> ou<em lang="wln-BE"> èrsaki</em
            >.
          </p>
          <p>
            Les mots français en <strong>dé</strong> initial formant antonyme,
            donnent <em lang="wln-BE"><strong>dès'</strong></em> en
            wallon ittrois: déballer &gt; <em lang="wln-BE">dèsbaler</em>,
            dédire &gt; <em lang="wln-BE">dèsdîre,</em> débarrasser &gt;
            <em lang="wln-BE">dèsbarasser,</em> décoller (un papier) &gt;
            <em lang="wln-BE">dèscoler</em>, déclouer &gt;
            <em lang="wln-BE">dèsclawer,</em> débosseler
            <em lang="wln-BE">&gt; dèsbos'ler,</em> débourser &gt;
            <em lang="wln-BE">dèsboûrser,</em> décharger
            <em lang="wln-BE">&gt; dèskèrtchi,</em> défaire
            <em lang="wln-BE">&gt; dèsfé,</em> etc.
          </p>
          <p>
            Les mots français en <strong>é i</strong>nitial donnent souvent
            <em lang="wln-BE"><strong>ès'</strong></em> en wallon ittrois:
            écaille &gt; <em lang="wln-BE">(è)scaye</em>, échasse &gt;
            <em lang="wln-BE">(è)scasse</em>, école &gt;
            <em lang="wln-BE">èscole,</em> échapper &gt;
            <em lang="wln-BE">(è)scaper</em>, écorcer &gt;
            <em lang="wln-BE">(è)scoûrci</em>, étudier &gt;
            <em lang="wln-BE">(è)studyi</em>, épandre &gt;
            <em lang="wln-BE">(è)spârde</em> ou
            <em lang="wln-BE">(è)staurer,</em> épargner &gt;
            <em lang="wln-BE">(è)spârgni</em>, épaule &gt;
            <em lang="wln-BE">(è)spale,</em> épaissir
            <em lang="wln-BE">&gt; (è)spèssi,</em> épinard
            <em lang="wln-BE">&gt; (è)spinasse,</em> épine
            <em lang="wln-BE">&gt; (è)spène,</em> épouvante
            <em lang="wln-BE">&gt; (è)spouvante</em>.
          </p>
          <p>
            Les mots français en <strong>eau</strong> font souvent
            <em lang="wln-BE"><strong>ia</strong></em> ou
            <em lang="wln-BE"><strong>ya</strong></em> en wallon : bateau
            <em lang="wln-BE">&gt; batia,</em> beau
            <em lang="wln-BE">&gt; bia,</em> hameau
            <em lang="wln-BE">&gt; amia,</em> cordeau
            <em lang="wln-BE">&gt; coûrdia,</em> nouveau
            <em lang="wln-BE">&gt; nouvia,</em> marteau
            <em lang="wln-BE">&gt; martia,</em> poreau &gt;
            <em lang="wln-BE">poria,</em> veau
            <em lang="wln-BE">&gt; via,</em> seau
            <em lang="wln-BE">&gt; saya</em>. Exceptions : eau
            <em lang="wln-BE">&gt; eûye (</em>parfoi<em lang="wln-BE"
              >s iau),</em
            >
            berceau <em lang="wln-BE">&gt; bèrce,</em> bouleau
            <em lang="wln-BE">&gt; bouli,</em> chameau
            <em lang="wln-BE">&gt; chamau,</em> chevreau
            <em lang="wln-BE">&gt; gadlo,</em> corbeau
            <em lang="wln-BE">&gt; coûrbau,</em> jumeau
            <em lang="wln-BE">&gt; djumèle,</em> oiseau
            <em lang="wln-BE">&gt; wèzau</em> ou <em lang="wln-BE">mouchon</em>.
          </p>
          <p>
            Les mots français en <strong>ée</strong> final accentuent en
            <strong><em lang="wln-BE">éye </em>:</strong
            ><em lang="wln-BE"> </em>fusée
            <em lang="wln-BE">&gt; fuzéye,</em> musée
            <em lang="wln-BE">&gt; muséye,</em> année
            <em lang="wln-BE">&gt; anéye,</em> cassée
            <em lang="wln-BE">&gt; (è)skètéye,</em> éclaboussée
            <em lang="wln-BE">&gt; (è)splitéye,</em> nuée
            <em lang="wln-BE">&gt; nuwéye,</em> rangée,
            <em lang="wln-BE">rindjéye</em>.
          </p>
          <p>
            Les mots français en <strong>em</strong> initial font généralement
            <em lang="wln-BE"><strong>im</strong></em> en wallon ittrois :
            emballage &gt; <em lang="wln-BE">imbalâdje</em>, embarras &gt;
            <em lang="wln-BE">imbara,</em> embaucher
            <em lang="wln-BE">&gt; imbauchi,</em> embaumer
            <em lang="wln-BE">&gt; imbaumer,</em> embêtant
            <em lang="wln-BE">&gt; imbétant,</em> embourber
            <em lang="wln-BE">&gt; imboûrber,</em> empêcher
            <em lang="wln-BE">&gt; impétchi</em>. Idem avec le préfixe
            <strong>r</strong><em lang="wln-BE"> </em>: rembourrer
            <em lang="wln-BE">&gt; rimbourer,</em> rempailler &gt;
            <em lang="wln-BE">rimpayi</em>, rembourser &gt;
            <em lang="wln-BE">rimboursi,</em> rempiler
            <em lang="wln-BE">&gt; rimpiler,</em> remplir
            <em lang="wln-BE">&gt; rimpli,</em> remporter
            <em lang="wln-BE">&gt; rimpoûrter,</em> rempotage
            <em lang="wln-BE">&gt; rimpotâdje</em>.
          </p>
          <p>
            Les toponymes français en <strong>val</strong> font généralement
            <em lang="wln-BE"><strong>vau</strong></em> en wallon ittrois :
            Bornival &gt; <em lang="wln-BE">Boûrnivau,</em> Genval
            <em lang="wln-BE">&gt; Djèn'vau</em>.
          </p>
        </section>
        <h2>Prononciation</h2>
        <p>
          Pour respecter les accents du parler, le wallon s'écrit selon la
          phonétique.
        </p>
        <section class="grammaire-prononciation">
          <h3>Les voyelles pures</h3>
          <p>
            <strong>a </strong>: comme en français,
            <em lang="wln-BE">alver</em> (élever),
            <em lang="wln-BE">arsouye</em> (èspiègle)
          </p>
          <p>
            <strong>â</strong> : comme en français,
            <em lang="wln-BE">fromâdje</em> ou
            <em lang="wln-BE">froumâdje</em> (fromage)
          </p>
          <p>
            <strong>eu</strong> : comme dans œuf,
            <em lang="wln-BE">bieu</em> (boeuf),
            <em lang="wln-BE">yeu</em> (œuf)
          </p>
          <p>
            <strong>eû</strong> : comme dans œufs, heureux,
            <em lang="wln-BE">maleûreû</em> (malheureux)
          </p>
          <p>
            <strong>è</strong> : comme en français,
            <em lang="wln-BE">cafè</em> (café),
            <em lang="wln-BE">èfant</em> (enfant)
          </p>
          <p>
            <strong>é</strong> : comme en français,
            <em lang="wln-BE">léd</em> (laid), <em lang="wln-BE">éje</em> ou
            <em lang="wln-BE">éche</em> (aise)
          </p>
          <p>
            Note : on écrit cependant
            <em lang="wln-BE">dj'ai, djè dirai</em> (j'irai)
          </p>
          <p>
            <strong>ê </strong>: comme en français,
            <em lang="wln-BE">nwêr</em> (noir),
            <em lang="wln-BE">arozwêr</em> (arrosoir)
          </p>
          <p>
            <strong>i </strong>: comme en français :
            <em lang="wln-BE">inviè</em> (vers),
            <em lang="wln-BE">mindji</em> (manger)
          </p>
          <p>
            <strong>î</strong> : comme en français,
            <em lang="wln-BE">vîr</em> (voir), <em lang="wln-BE">pîd</em> (pied)
          </p>
          <p>
            <strong>o</strong> : comme en français,
            <em lang="wln-BE">ome</em> (homme),
            <em lang="wln-BE">vo</em> (votre)
          </p>
          <p>
            <strong>ô</strong> : comme en français,
            <em lang="wln-BE">vôle</em> (vôtre), trô (trou)
          </p>
          <p>
            Note : <strong>ô</strong> peut être remplacé par <strong>au</strong>
            dans les mots dont le correspondant français possède
            <strong>au</strong>, <em lang="wln-BE">aute</em> (autre).
          </p>
          <p>
            <strong>ou</strong> : comme en français,
            <em lang="wln-BE">djènou</em> (genou),
            <em lang="wln-BE">ibou</em> (hibou)
          </p>
          <p>
            <strong>oû</strong><em lang="wln-BE"> </em>: comme en français<em
              lang="wln-BE"
              >, boûre</em
            >
            (bouillir), <em lang="wln-BE">moûrt</em> (mort)
          </p>
          <p>
            <strong>u</strong> : comme en français,
            <em lang="wln-BE">cu</em> (cul), <em lang="wln-BE">vènu</em> (venu)
          </p>
          <p>
            <strong>û</strong> : comme en français,
            <em lang="wln-BE">cûr</em> (cuir),
            <em lang="wln-BE">cûre</em> (cuire),
            <em lang="wln-BE">sûr</em> (aigre)
          </p>
          <h3>Les voyelles nasales</h3>
          <p>
            <strong>an </strong>: comme dans chant, danse,
            <em lang="wln-BE">tchant, danse</em>
          </p>
          <p>
            <strong>i</strong> nasalisé<em lang="wln-BE"> </em>: pas
            d'application à Ittre
          </p>
          <p>
            <strong>in</strong> : correspondant aux mots français contenant
            <strong>in</strong> ou <strong>en</strong>,
            <em lang="wln-BE">intié</em> (entier),
            <em lang="wln-BE">intinde</em> (entendre),
            <em lang="wln-BE">intrant</em> (entrant),
            <em lang="wln-BE">intèrèsser</em> (intéresser).
          </p>
          <p>
            Rappel : on peut garder <strong>ain</strong>, <strong>ein</strong>,
            <strong>aim</strong> dans les mots wallons dont le correspondant
            français présente <strong>ain</strong>, <strong>ein</strong>,
            <strong>aim</strong> (<em lang="wln-BE">main, faim, dèmain</em>)
          </p>
          <p>
            <strong>on</strong> : comme en français,
            <em lang="wln-BE">tonde</em> (tondre),
            <em lang="wln-BE">couyon</em> (couillon). Devant
            <strong>b</strong> et <strong>p</strong> :
            <em lang="wln-BE">sombe</em> (sombre),
            <em lang="wln-BE">domp'ter</em> (dompter)
          </p>
          <h3>Les semi-consonnes</h3>
          <p>
            <strong>w :</strong> à prononcer comme dans
            <strong>w</strong>aterzooi ou <strong>w</strong>allingant :
            <em lang="wln-BE">lwè</em> (loi), <em lang="wln-BE">waye</em> (oui),
            wéti (regarder), <em lang="wln-BE">crwè</em> (croix)
          </p>
          <p>
            <strong>y</strong> : n'a pas la valeur d'un double
            <strong>i</strong> comme dans le français <strong>pays</strong>,
            <strong>moyen</strong>, ni d'un <strong>y</strong> comme dans
            <strong>analyse</strong>. On garde le <strong>i</strong> derrière
            une consonne (sauf <em lang="wln-BE">pasyince, consyince) </em>:
            <em lang="wln-BE"
              >babyi, cakyi, confyi, consyi, èrnètyi, èstudyi, nafyi, ronfyi,
              etc.</em
            >
            Après une voyelle, on place le <strong>y</strong>,
            <em lang="wln-BE">fîye</em> (fille),
            <em lang="wln-BE">trankîye</em> (tranquille) :
            <em lang="wln-BE">aspouyi</em> (appuyer),
            <em lang="wln-BE">assayi</em> (essayer),
            <em lang="wln-BE">batayi</em> (batailler),
            <em lang="wln-BE">brouyi</em> (brouiller),
            <em lang="wln-BE">criyi</em> (crier),
            <em lang="wln-BE">èrnètiyi</em> (nettoyer), etc.
          </p>
          <h3>Les consonnes</h3>
          <p>
            <strong>b</strong>,<strong>d</strong>, <strong>f</strong>,
            <strong>l</strong>, <strong>m</strong>, <strong>n</strong>,
            <strong>p</strong>, <strong>v :</strong> se prononcent comme en
            français.
          </p>
          <p>
            <strong>c</strong>, <strong>k</strong>, <strong>q</strong> <strong
              >:</strong
            >
            <strong>c</strong> devant a, o, u et les consonnes :
            <em lang="wln-BE"
              >caclintche, carau, canlète, catcho, chabot, clér, cligni, cramia,
              crapé, etc.</em
            >
          </p>
          <p>
            <strong>k</strong> devant â, e, é, è, i, eû, u :
            <em lang="wln-BE">kârt, kèclintche, kél, késse, keûde,</em> etc.
          </p>
          <p>
            <strong>q</strong> et <strong>qu</strong> sont généralement
            remplacés par <strong>k</strong> :
            <em lang="wln-BE">kél, kwèkè,</em>
            <em lang="wln-BE">kiyoske,</em> etc. Exceptions :
            <em lang="wln-BE">qui, què, quand, 'squ'à, coq, quârtier</em>
            (groupe de maisons).
          </p>
          <p>
            <strong>g</strong>, <strong>gu</strong><em lang="wln-BE"> </em>: se
            prononce comme en français :
            <em lang="wln-BE"
              >gadji, gaye, gueûle, guéy', guinse, guiye, etc.</em
            >
            Notons que le <strong>g</strong> doux du français devient
            <strong>j</strong> en wallon :
            <em lang="wln-BE">èponje, oranje,</em> etc.
          </p>
          <p>
            <strong>gn</strong> <strong>:</strong> se prononce comme en
            français : <em lang="wln-BE">agni, pingni,</em> etc.
          </p>
          <p>
            <strong>j</strong>, <strong>ch</strong>, se prononcent comme en
            français : <em lang="wln-BE">jamé, jate, jèyant, jin</em>.<em
              lang="wln-BE"
              >ne, jûche, jwin, chabot, chatagne, chèner, chîz, chîler,
              choki,</em
            >
            etc.
          </p>
          <p>
            <strong>dj</strong> se prononce comme en français :
            <em lang="wln-BE">djambe, djoli, djeu,djoû,</em> etc. Note : Il faut
            écrire <strong>dj</strong> et non <strong>dg</strong> lorsque le mot
            français commence par <strong>g :</strong>
            <em lang="wln-BE">djèler, djènisse</em>,
            <em lang="wln-BE">djènèreû, djènou, djèsse,</em>
            <em lang="wln-BE">djîle,</em> etc.
          </p>
          <p>
            <strong>h </strong>: n'est jamais aspiré à Ittre et est donc omis
            dans l'écriture. Exception : les exclamations :
            <em lang="wln-BE">hin, oh, hé, ho, hon, ouh,</em> etc.
          </p>
          <p>
            <strong>ph :</strong> est remplacé par f :
            <em lang="wln-BE">farmas'rîye, filosofe, fénomin</em>.<em
              lang="wln-BE"
              >ne, sinfonîye,</em
            >
            etc.
          </p>
          <p>
            <strong>s</strong>, <strong>ss</strong>, <strong>ç</strong>,
            <strong>c</strong><em lang="wln-BE">,</em> on emploiera
            <strong>ss</strong> pour la sifflante entre voyelles et
            <strong>s</strong> dans les autres cas :
            <em lang="wln-BE">assayi, assoumer mélasse,</em>
            <em lang="wln-BE">asprouver</em>, <em lang="wln-BE">astontche</em>,
            <em lang="wln-BE">èsprè</em>, etc. On emploie
            <strong>c</strong> devant <strong>e</strong> et <strong>i </strong>:
            <em lang="wln-BE">cèrke,</em> <em lang="wln-BE">cinse</em>, On
            emploie <strong>ç</strong> devant <strong>a</strong>,
            <strong>o</strong>,
            <strong>u :</strong>
            <em lang="wln-BE">ça, çoû, lèçon, èscan'çon,</em> etc. Le
            <strong>t</strong> sifflant des mots français et ceux en
            <strong>tion</strong>, <strong>tiel</strong>, est remplacé par
            <strong>s</strong>, <strong>c</strong> :
            <em lang="wln-BE"
              >acsion, atincion, ambicion, émôcion, présidincièl,</em
            >
            etc.
          </p>
          <p>
            <strong>x :</strong> on conserve le <strong>x</strong> dans les mots
            issus du français : <em lang="wln-BE">èxauci</em>,
            <em lang="wln-BE">èxpiyi, èximplére,</em> etc.
          </p>
          <p>
            <strong>z</strong>, <strong>s </strong>: la sifflante douce sera
            figurée par <strong>s</strong> ou <strong>z</strong> :
            <em lang="wln-BE">lozindje</em>, <em lang="wln-BE">mazintche,</em>
            <em lang="wln-BE">visite, zébe, zine,</em>
            <em lang="wln-BE">zwâfe,</em> etc. On emploie
            <strong>z</strong> dans les mots sans correspondance française :
            <em lang="wln-BE">balziner, gozète, sizè,</em> etc. Le
            <strong>s</strong> final des articles, des adjectifs, des pronoms,
            se lie en z avec la voyelle qui suit :
            <em lang="wln-BE">lès îs, lès ochas, lès abateûs</em>.
          </p>
          <p>
            <strong>ill</strong>, <strong>ll</strong
            ><em lang="wln-BE">,<strong> </strong></em
            ><strong>:</strong> le <strong>l</strong> mouillé comme dans
            <u>fi<strong>ll</strong>e</u> correspond à <strong>y</strong> :
            <em lang="wln-BE">fîye</em>, <em lang="wln-BE">brouye,</em>
            <em lang="wln-BE">s'abiyi, biyèt, mouyi,</em> etc.
          </p>
          <h3>Les consonnes finales muettes</h3>
          <p>
            Lorsque la consonne muette finale est la même que celle du mot
            français correspondant, on la maintient en wallon :
            <em lang="wln-BE"
              >aclot, afut, chabot, cras, èfant, loûrd, pont, twèt, etc.</em
            >
          </p>
          <p>
            Exception : le <strong>x</strong> final de certains pluriels
            français est remplacé par <strong>s </strong>:
            <em lang="wln-BE"
              >lès djènous, lès ibous, les eûreûs, les maleûreûs, lès tchèvaus,
              etc.</em
            >
          </p>
          <p>
            À la fin d'un mot, une consonne sonore en wallon sera accentuée par
            le signe <strong>'</strong> :
            <em lang="wln-BE"
              >awous', clotur', dur', èm', ès', gadjur', fritur', pur', pus',
              sôdur', etc.</em
            >
          </p>
          <p>
            Pour marquer une liaison euphonique, on utilise
            <em lang="wln-BE">n-</em> devant voyelle :
            <em lang="wln-BE"
              >in n-ome, in n-èclér, in n-èfant, in n-imprimeû, in n-infièr, in
              n-oneûr, in n-orde, in n-urlèmint, in n-urinwêr, etc.</em
            >
            Pour les formes du verbe <em lang="wln-BE">yèsse</em> où l'euphonie
            <em lang="wln-BE">st-</em> apparait, on écrira aussi :
            <em lang="wln-BE">il esst'arivé</em> ou
            <em lang="wln-BE">il est</em>
            <em lang="wln-BE">st-arivé, is sonsst'arivés</em> ou
            <em lang="wln-BE">is sont st-arivés</em>. Aussi pour :
            <em lang="wln-BE">disst'i</em> ou
            <em lang="wln-BE">di-st-i, disst'èle</em> ou
            <em lang="wln-BE">di-st-èle</em>.
          </p>
          <h3>Les consonnes doubles</h3>
          <p>
            Les consonnes ne sont jamais doublées, sauf les <strong>s </strong>:
            <em lang="wln-BE">anéye</em>, <em lang="wln-BE">anivèrsére,</em>
            <em lang="wln-BE">ariver,</em>
            <em lang="wln-BE">assiète, bate,</em> <em lang="wln-BE">bone</em>,
            <em lang="wln-BE">cariyoner,</em> <em lang="wln-BE">carote</em>,
            <em lang="wln-BE">doner</em>, <em lang="wln-BE">souner,</em> etc.
          </p>
          <p>
            Attention : si vous lisez le mot
            <em lang="wln-BE">pinne</em> (peine), il faut comprendre
            <em lang="wln-BE">pin</em>.<em lang="wln-BE">ne</em>. Pour faciliter
            la lecture, il est d'usage de mettre un «. » entre les n.n. On
            écrira donc <em lang="wln-BE">avin</em>.<em lang="wln-BE">ne</em>
            pour avoine, etc.
          </p>
          <h3>Les voyelles finales muettes</h3>
          <p>
            Le <strong>e</strong> final est muet en wallon et ne s'écrit donc
            pas sauf s'il existe dans le mot français correspondant :
            <em lang="wln-BE">apôte, arâbe,brinke, browète,</em>
            <em lang="wln-BE">bûre, drache, lîre, prinde</em>, etc..Attention :
            on écrit donc : <em lang="wln-BE">avwêr,</em>
            <em lang="wln-BE">bètch, flér, satch, savwêr, tchér, etc</em>.
          </p>
          <h3>Élision des voyelles</h3>
          <p>
            Au début du mot : l'apostrophe remplace la voyelle non prononcée.
            Ainsi :
            <em lang="wln-BE">il a pièrdu 's tchi</em>.
            <em lang="wln-BE">On a vu 'l vatche</em>.
            <em lang="wln-BE">I cache après 's mame, etc</em>.
            <em lang="wln-BE">Le ène sera élidé ici en 'ne</em>.
            <em lang="wln-BE">Dj'ai vu 'ne coumère</em>.
            <em lang="wln-BE">Dj'ai li 'ne gazète</em>, etc.
          </p>
          <p>
            On écrira : <em lang="wln-BE">mi dj' èl vwèt volti</em>. « s'il »
            devient <em lang="wln-BE">s'i</em> :
            <em lang="wln-BE">s'i tchét, il èra mau</em>.
            <em lang="wln-BE">S'is vène à no mézo</em>. « qu'il » devient
            <em lang="wln-BE">qu'i</em>, « qu'ils » devient
            <em lang="wln-BE">qu'is</em> :
            <em lang="wln-BE">dji voûroûs qu'is vène</em>.
          </p>
          <p>
            Pour l'article <em lang="wln-BE">èl</em> (le ou la), on place
            l'apostrophe devant le
            <em lang="wln-BE"><strong>'l</strong></em> sauf si un verbe suit :
            <em lang="wln-BE">dj'ai vu 'l mésse, dji l' vwès volti</em>.
          </p>
          <h2>Les articles</h2>
          <h3>Articles définis simples ou élidés</h3>
          <p><strong>le</strong> et <strong>la :</strong></p>
          <ul>
            <li>
              <p>
                devant consonne :
                <em lang="wln-BE"
                  ><strong>èl</strong>, èl mézo, èl mur', èl tchi, èl vatche</em
                >. Aussi : <em lang="wln-BE"><strong>'l</strong></em> devant
                consonne : <em lang="wln-BE">dj'ai vu 'l tchèvau</em> et
                <em lang="wln-BE"><strong>l'</strong></em> devant un verbe :
                <em lang="wln-BE">dji va l'mindji</em>.
              </p>
            </li>
            <li>
              <p>
                parfois <em lang="wln-BE"><strong>la</strong></em
                > : <em lang="wln-BE">la vîye</em>,
                <em lang="wln-BE">la mér</em>.
                <em lang="wln-BE">C'est la vîye, on va daler à la mèr</em>.
              </p>
            </li>
          </ul>
          <p>
            <strong>les :</strong>
            <em lang="wln-BE">lès, lès djins, lès feumes, lès omes</em>.
          </p>
          <h3>Articles définis contractés</h3>
          <div style="font-weight: bold; margin: 0.5rem 0">Au singulier :</div>
          <p>
            <strong>de le</strong>,<strong> </strong>contracté en
            <strong>du :</strong>
          </p>
          <ul>
            <li>
              <p>
                <em lang="wln-BE"><strong>du</strong></em> devant un mot
                masculin : è<em lang="wln-BE">l vélo du vizin</em>.
              </p>
            </li>
            <li>
              <p>
                <em lang="wln-BE"><strong>dèl</strong></em> devant consonne :
                <em lang="wln-BE">l'ome dèl vizène</em>
              </p>
            </li>
            <li>
              <p>
                <em lang="wln-BE"><strong>d' l'</strong></em> devant voyelle
                pour le féminin :
                <em lang="wln-BE">èl curé d' l' èglîje</em>
              </p>
            </li>
          </ul>
          <p><strong>à le</strong>, contracté en <strong>au :</strong></p>
          <ul>
            <li>
              <p>
                <strong><em lang="wln-BE">au</em></strong> devant un mot
                masculin : <em lang="wln-BE">dji l'ai doné au gamin</em>.
              </p>
            </li>
          </ul>
          <p>
            <strong>à la</strong>, devient
            <em lang="wln-BE"><strong>à 'l</strong></em> ou
            <em lang="wln-BE"><strong>al</strong> </em>:
            <em lang="wln-BE">dji l'ai doné al gamène</em>. Toutefois, on dit :
            <em lang="wln-BE">daler à la mèr</em>. Devant un verbe,
            <em lang="wln-BE"
              ><strong>à 'l</strong> devient <strong>à l' </strong></em
            ><strong>:</strong>
            <em lang="wln-BE">on a sondji à l'abandoner</em>.
          </p>
          <p><strong>par le :</strong></p>
          <ul>
            <li>
              <p>
                <strong><em lang="wln-BE">pau</em></strong> devant un mot
                masculin : <em lang="wln-BE">il a passé pau tch'min</em>.
              </p>
            </li>
            <li>
              <p>
                <strong><em lang="wln-BE">pa 'l</em></strong> ou
                <strong><em lang="wln-BE">pal</em></strong> devant un mot
                féminin : <em lang="wln-BE">il a passé pal fèrnièsse</em>.
                Devant un verbe, <strong>pa 'l</strong> devient
                <strong>pa l' :</strong>
                <em lang="wln-BE">dj'ai fini pa l'avwêr</em>.
              </p>
            </li>
          </ul>
          <div style="font-weight: bold; margin: 0.5rem 0">Au pluriel :</div>
          <p><strong>à les</strong>, contracté en <strong>aux :</strong></p>
          <ul>
            <li>
              <p>
                <strong><em lang="wln-BE">à les</em> :</strong>
                <em lang="wln-BE"
                  >doner à mindji à lès bièsses, raguider à lès afêres dès
                  autes</em
                >, ou
              </p>
            </li>
            <li>
              <p>
                <em lang="wln-BE"><strong>aus</strong>, <strong>aux</strong></em
                ><strong> :</strong>
                <em lang="wln-BE"
                  >èl bwète aux lètes, doner à mindji aus mouchons</em
                >.
              </p>
            </li>
          </ul>
          <p>
            Note : on entend :
            <em lang="wln-BE"
              >fé dèl soupe dè carotes, daler à tchampiyons, dèl târte à prones,
              dèl confitur' à guèrzèles, tinde à mouchons</em
            >.
          </p>
          <p><strong>de les</strong>, contracté en <strong>des :</strong></p>
          <ul>
            <li>
              <p>
                <strong><em lang="wln-BE">dès</em> :</strong>
                <em lang="wln-BE"
                  >lès pachis dès cinsis, lès ducasses dès vilâdjes</em
                >.
              </p>
            </li>
          </ul>
          <h3>Articles indéfinis</h3>
          <p>
            <strong>un</strong> =
            <em lang="wln-BE"><strong>in</strong></em> devant le masculin,
            <em lang="wln-BE"><strong>ène</strong></em> devant le féminin :
            <em lang="wln-BE">in gamin, ène gamène, in mâle, ène fèmèle</em>.
          </p>
          <p>Note :</p>
          <ul>
            <li>
              <p>
                le <em lang="wln-BE">in</em> devant une voyelle, y sera lié par
                <em lang="wln-BE">n-</em> :
                <em lang="wln-BE">in n-ome, in n-abandon, in n-invwè</em>.
              </p>
            </li>
            <li>
              <p>
                l'élision de <em lang="wln-BE">ène</em> sera écrit
                <em lang="wln-BE">'ne</em> :
                <em lang="wln-BE">dj'ai vu 'ne bèle auto</em>.
              </p>
            </li>
          </ul>
          <p>
            Au pluriel, nous trouvons <em lang="wln-BE">dès</em> ou
            <em lang="wln-BE">d' z</em> (rare) :
            <em lang="wln-BE">nos mindjons dès târtènes avu d' z-ougnons</em>.
          </p>
          <p>
            Note : avec l'emploi de <strong>un</strong> numéral<em lang="wln-BE"
              >, yun,</em
            >
            on écrira :
            <em lang="wln-BE">i d'a fét yun d'sûr visâdje !</em> Rappel au
            féminin, <em lang="wln-BE">yun</em> fait
            <em lang="wln-BE">yeune</em> ou <em lang="wln-BE">yone</em>.
            <em lang="wln-BE">Èl gamin d'a co fét yone !</em>
          </p>
          <h3>Articles partitifs</h3>
          <div style="font-weight: bold; margin: 0.5rem 0">Au singulier :</div>
          <ul>
            <li>
              <p><em lang="wln-BE">du papi, du lârd</em></p>
            </li>
            <li>
              <p><em lang="wln-BE">dèl pape, dèl bière</em></p>
            </li>
            <li>
              <p><em lang="wln-BE">dè l'eûye, dè l'ârdjint, dè l'oûr</em></p>
            </li>
          </ul>
          <p>
            Avec la négation, l'article partitif devient
            <em lang="wln-BE">pon d',</em> ou <em lang="wln-BE">poû d' </em>:
            <em lang="wln-BE">nos n'avons pon d' yârds</em> ou
            <em lang="wln-BE">poû d' yârds</em>.
          </p>
          <p>
            <strong>Plus de</strong> se traduit par
            <em lang="wln-BE">pupon d',</em> ou
            <em lang="wln-BE">poupon</em> d', ou
            <em lang="wln-BE">pupoû d,' </em>ou
            <em lang="wln-BE">poupoû</em> (rare) :
            <em lang="wln-BE"
              >nos n'avons pupon d'suke, nos n'avons pupoû d' sé, i n'a poupoû
              d' cafè</em
            >.
          </p>
          <div style="font-weight: bold; margin: 0.5rem 0">Au pluriel :</div>
          <p>
            Pour les 2 genres : <strong>dès</strong>, rarement
            <strong>d' z- :</strong>
            <em lang="wln-BE"
              >dès bèles fleûrs, dès ptitès djins, on a vu d' z-èfants qui
              courine</em
            >.
          </p>
          <p>
            Les expressions française « de belles femmes, de beaux pieds, de
            belles manières », se traduisent
            <em lang="wln-BE"
              >par dès bèlès feumes, dès bias pîds, dès bèlès manières</em
            >.
          </p>
          <h2 style="margin-top: 2rem">Les noms</h2>
          <h3>Noms communs</h3>
          <p>
            <strong>Genre :</strong> sauf exception, il est le même en wallon
            qu'en français le féminin se marquant en ajoutant
            <em lang="wln-BE"><strong>e</strong></em> au masculin.
          </p>
          <p>Cas particuliers :</p>
          <ul>
            <li>
              <p>
                les noms masculins en
                <em lang="wln-BE"><strong>eû</strong></em> ou
                <em lang="wln-BE"><strong>eûr</strong></em> font
                <em lang="wln-BE"><strong>eûse</strong></em> au féminin :
                <em lang="wln-BE">accoucheû, se</em> ;
                <em lang="wln-BE">agneû, se ; bauyeû, se ; bîleû, se ;</em>
                <em lang="wln-BE">dèscoutayeû,</em>
                <em lang="wln-BE">se ; (è)scraboteû, se ; fouteû, se</em>.
              </p>
            </li>
            <li>
              <p>
                pour certains noms en <em lang="wln-BE">teûr</em> final, on suit
                la forme française <em lang="wln-BE">trice </em>:
                <em lang="wln-BE"
                  >acteûr, actrice ; instituteûr, institutrice</em
                >.
              </p>
            </li>
            <li>
              <p>
                les formes <strong>èsse</strong> de certains féminins du
                français sont respectées en wallon :
                <em lang="wln-BE"
                  >comtèsse, doctorèsse, duchèsse, tîgrèsse, tipèsse</em
                >.
              </p>
            </li>
            <li>
              <p>
                les noms masculins en
                <em lang="wln-BE"><strong>au</strong></em> prennent
                <em lang="wln-BE"><strong>te</strong></em> au féminin :
                <em lang="wln-BE"
                  >bèrdèlau, te ; bètchau, te ; fichau, te, riyau, te</em
                >. Le <em lang="wln-BE"><strong>te</strong></em> devient parfois
                <em lang="wln-BE"><strong>de</strong></em
                >.
              </p>
            </li>
            <li>
              <p>
                prennent également <strong>te</strong> au féminin :
                <em lang="wln-BE"
                  >bouria, bouriate ; charlatan, charlatante ; payizan,
                  payizante (</em
                >aussi <em lang="wln-BE">payizane)</em>.
              </p>
            </li>
            <li>
              <p>
                quelques noms masculins en
                <em lang="wln-BE"><strong>i</strong></em> final pour une
                profession ou un état, prennent
                <em lang="wln-BE"><strong>ère</strong></em> au féminin :
                <em lang="wln-BE"
                  >baraki, ière ; bèrdji, ière ; cabarti, ière ; cinsi, ière ;
                  ouvri, ière</em
                >. Notons :
                <em lang="wln-BE"
                  >batli &gt; batèlière, bouchi &gt; bouchère, boulindji &gt;
                  boulindjère, moûni &gt; moûnière</em
                >. N'ont pas de forme au féminin :
                <em lang="wln-BE">lokti, coûrdani, scoli</em>.
              </p>
            </li>
            <li>
              <p>
                il existe des formes spéciales au masculin et au féminin :
                <em lang="wln-BE">bouc &gt; gate, bôz &gt; bôzine</em> (v.
                flam.), <em lang="wln-BE">dindon &gt; dinde</em> ou
                <em lang="wln-BE"
                  >dindone, frére &gt; sieûr, mounonke &gt; matante, pârain &gt;
                  mârène, toûr &gt; vatche, vèrau &gt; trouye, etc.</em
                >
              </p>
            </li>
            <li>
              <p>
                pour certains noms d'animaux, on désigne le sexe par
                <em lang="wln-BE">mâle</em> ou <em lang="wln-BE">fèmèle </em>:
                <em lang="wln-BE"
                  >in mâle dè pidjon, ène fèmèle dè baudèt, in mâle dè lapin,
                  ène fèmèle dè lapin, in mâle d'agace, etc.</em
                >
              </p>
            </li>
            <li>
              <p>
                en wallon ittrois, sont du genre masculin les mots suivants :
                <em lang="wln-BE"
                  >boutike, caramèl, moustikére, Nowé, pun, etc</em
                >.
              </p>
            </li>
            <li>
              <p>
                en wallon ittrois, sont féminins :
                <em lang="wln-BE"
                  >dèl blé, ène brake, ène djumèle, dèl (è)spinasse, dèl jute,
                  ène pièsinte,</em
                >
              </p>
            </li>
            <li>
              <p>
                ont les 2 genres : <em lang="wln-BE">dint, glu, caramel</em>.
              </p>
            </li>
            <li>
              <p>
                <em lang="wln-BE">amoûr </em>et <em lang="wln-BE">orgue</em>:
                comme en français,
                <em lang="wln-BE"
                  >in n-amoûr, dès bèlès amoûrs ; in orgue, dès grandès
                  orgues</em
                >.
              </p>
            </li>
            <li>
              <p>
                <em lang="wln-BE">djin </em>: masculin au pluriel et féminin au
                singulier si précédé d'un adjectif :
                <em lang="wln-BE"
                  >lès djins du vilâdje, lès bonès djins d'èm' rûwe</em
                >.
              </p>
            </li>
            <li>
              <p>
                <em lang="wln-BE">Pâke </em>: toujours du genre féminin :
                <em lang="wln-BE">dès vèrtès Pâkes</em>.
              </p>
            </li>
            <li>
              <p>
                certains noms ne s'emploient qu'au singulier : la paire de
                ciseaux :
                <em lang="wln-BE">èl cizète</em> ou
                <em lang="wln-BE">èl cizau ;</em> les tenaille :
                <em lang="wln-BE">l'étricwèsse</em>
              </p>
            </li>
            <li>
              <p>
                le pluriel se forme en ajoutant s au singulier :
                <em lang="wln-BE"
                  >dès tchèvaus, dès chous, dès bijous, dès cayaus, dès travaux,
                  etc.</em
                >
              </p>
            </li>
          </ul>
          <h3>Noms propres</h3>
          <ul>
            <li>
              <p>
                les noms de famille sont généralement respectés, toutefois on
                entend :
                <em lang="wln-BE"
                  >lès Barthèlèmy, lès Clèrbwès, lès Dèbake, lès Dè Bie, lès
                  Dènayèr, lès Dubwès, les Dèsmet, lès Dè Sutter,lès
                  Dèvleeshouwer, lès Godfrwèd, lès Grégwêre, lès Lacrwè, lès
                  Lèroy, lès Smousses, etc.</em
                >
              </p>
            </li>
            <li>
              <p>
                les noms de pays et de lieux, sauf cas particuliers, imitent le
                français : l' <em lang="wln-BE">Almagne,</em>
                <em lang="wln-BE"
                  >l' Amèrike, èl Bèljike, la France, l' Inglètére, la Olande,
                  èl Turkîye, etc.</em
                >
                Notons toutefois : Bruxelles
                <em lang="wln-BE">&gt; Brusèle,</em> Braine-le-Château
                <em lang="wln-BE">&gt; Brin</em>.<em lang="wln-BE"
                  >ne-Chatau,</em
                >
                Bornival <em lang="wln-BE">&gt; Bornivau</em> ou
                <em lang="wln-BE">Boûrnivau,</em> Braine-l'Alleud
                <em lang="wln-BE">&gt; Brin</em>.<em lang="wln-BE"
                  >ne l' Alieu,</em
                >
                Braine-le-Comte <em lang="wln-BE">&gt; Brin</em>.<em
                  lang="wln-BE"
                  >ne- lè-Comte,</em
                >
                Bois-Seigneur-Isaac <em lang="wln-BE">&gt; Bolozak</em> ou
                <em lang="wln-BE">Bounsuruza,</em> Buizingen
                <em lang="wln-BE">&gt; Bussinke,</em> Charleroi
                <em lang="wln-BE">&gt; Charlèrwè</em> ou
                <em lang="wln-BE">Châlèrwè,</em> Huizingen
                <em lang="wln-BE">&gt; Hussinke,</em> Monstreux
                <em lang="wln-BE">&gt; Moustieu, Liège &gt; Liéche</em> ou
                <em lang="wln-BE">Lîdje, Namur &gt; Nameûr</em> ou
                <em lang="wln-BE">Namur', &gt;</em> Nivelles
                <em lang="wln-BE">&gt; Nivèle,</em> Tubize
                <em lang="wln-BE">&gt; Tubisse,</em> Oisquercq
                <em lang="wln-BE">&gt; Oskèrk</em>, Ecaussinnes
                <em lang="wln-BE">&gt; Scaussène,</em> Essenbeek
                <em lang="wln-BE">&gt; Skèbètch,</em> Virginal
                <em lang="wln-BE">&gt; Vèznau,</em> Wauthier-Braine
                <em lang="wln-BE">&gt; Wauti-Brin</em>.<em lang="wln-BE">ne</em>
                ou <em lang="wln-BE">Woûti-Brin</em>.<em lang="wln-BE">ne,</em>
                Haut-Ittre
                <em lang="wln-BE">&gt; Waut'-Ite ou Aut'-Ite,</em> Ittre
                <em lang="wln-BE">&gt;</em> Y<em lang="wln-BE">ite</em> ou
                <em lang="wln-BE">Ite</em>.
              </p>
            </li>
          </ul>
          <p>
            <strong
              ><br />
              Les noms de nationalités et les gentilés :</strong
            >
            <em lang="wln-BE">lès Bèljes</em> ou
            <em lang="wln-BE"
              >Bèlches, lès Francès, èsses ; lès Olandès, es ; lès Inglès, es ;
              les Amérikins, kin</em
            >.<em lang="wln-BE"
              >nes ; lès Èspagnols, les ; lès Danwès, es ; lès Suwédwès, es</em
            >.
          </p>
          <p>
            Pour les communes, le final <em lang="wln-BE">ois</em> se transforme
            en <em lang="wln-BE">wès, e,</em> ou en
            <em lang="wln-BE">ous</em> pour les 2 genres :
            <em lang="wln-BE">lès Itrwès, es ; lès Nivèlwès, es ; lès Brin</em
            >.<em lang="wln-BE">nous</em> ou <em lang="wln-BE">lès Brin</em>.<em
              lang="wln-BE"
              >nwès, es, lès Virginalwès, es</em
            >. Lorsque le gentilé n'existe pas, ou est inconnu, on dit
            <em lang="wln-BE">lès cîs d' Aut'-Ite,</em>
            <em lang="wln-BE"
              >lès cîs d' Bournivau, lès cîs d' Moustieu, etc.</em
            >
            Ou
            <em lang="wln-BE"
              >lès Waut'-Ite, lès Boûrnivaus, lès Moustieus, etc.</em
            >
          </p>
          <h2 style="margin-top: 2rem">Les adjectifs</h2>
          <p>
            <strong
              >Le qualificatif et les participes employés
              adjectivement :</strong
            >
          </p>
          <p>
            L'usage est identique à celui du français. En cas d'absence d'un
            qualificatif approprié, le wallon usera d'une circonlocution.
          </p>
          <h3>Genre</h3>
          <ul>
            <li>
              <p>
                sauf exceptions, la forme du féminin s'obtient en ajoutant
                <strong>e</strong> muet à celle du masculin non terminée par
                <strong>e </strong>:
                <em lang="wln-BE"
                  >adrwèt &gt; adrwète, bèl &gt; bèle, bon &gt; bone, ègâl &gt;
                  ègâle, fèl &gt; fèle, glout' &gt; gloute, loûrd, &gt; loûrde,
                  lûjant &gt; lûjante, mokârd &gt; mokârde, etc.</em
                >
              </p>
            </li>
            <li>
              <p>
                les adjectifs verbaux suivent le même règle :
                <em lang="wln-BE"
                  >aclapant, e ; beûlant, e ; chuflant, e ; dèsmoustrant, e ;
                  èrduchant, e ; imbarkant, e, etc.</em
                >
              </p>
            </li>
            <li>
              <p>
                les adjectifs et les participes passés se terminant par
                <em lang="wln-BE"><strong>é</strong></em> et
                <em lang="wln-BE"><strong>i</strong>,</em> employés comme
                qualificatifs, comblent l' hiatus en intercalant
                <em lang="wln-BE"><strong>y</strong></em> pour le féminin :
                <em lang="wln-BE"
                  >aboné &gt; abonéye ; afranchi &gt; afranchîye ; aloûrdi &gt;
                  aloûrdîye ; calculé &gt; calculéye ; djinti &gt; djintîye ;
                  grigni &gt; grignîye ; mindji &gt; mindjéye ; skèté &gt;
                  skètéye, volé &gt; voléye, etc.</em
                >
              </p>
            </li>
            <li>
              <p>
                pour ceux terminés en
                <em lang="wln-BE"><strong>u</strong></em> au masculin, on
                intercale <strong>w</strong> pour le féminin :
                <em lang="wln-BE"
                  >acouru &gt; acouruwe ; batu &gt; batuwe ; djondu djonduwe ;
                  èrcû &gt; èrcûwe, incouru &gt; incouruwe ; moustatchu &gt;
                  moustatchuwe, etc.</em
                >
              </p>
            </li>
          </ul>
          <p>Cas particuliers :</p>
          <ul>
            <li>
              <p>
                quelques qualificatifs masculin se terminant par
                <em lang="wln-BE"><strong>an</strong></em> prennent
                <em lang="wln-BE"><strong>te</strong></em> pour le féminin :
                charlatan &gt; charlatante ; etc. Exception :
                <em lang="wln-BE">èscran &gt; èscranse</em>, rarement
                <em lang="wln-BE">èscrante</em> ou
                <em lang="wln-BE">èscrande</em>
              </p>
            </li>
            <li>
              <p>
                ceux terminés par
                <em lang="wln-BE"><strong>au</strong></em> prennent
                <em lang="wln-BE"><strong>te</strong></em> (rarement
                <em lang="wln-BE"><strong>de</strong></em
                >) au féminin :
                <em lang="wln-BE"
                  >bauyau &gt; bauyaute ; brèyau &gt; brèyaute ; chitau &gt;
                  chitaute ; crélau &gt; crélaute ; dèscau &gt; dèscaute ;
                  fafiau &gt; fafiaute ; lètchau &gt; lètchaute ; riyau &gt;
                  riyaute ; trin</em
                >.<em lang="wln-BE">nau &gt; trin</em>.<em lang="wln-BE"
                  >naute, etc.</em
                >
              </p>
            </li>
            <li>
              <p>
                quelques adjectifs forment leur féminin en
                <strong><em lang="wln-BE">che </em>:</strong>
                <em lang="wln-BE"
                  >blanc &gt; blanche ; franc &gt; franche ; mauvé &gt;
                  mauvéche, etc</em
                >.<em lang="wln-BE">,</em> les adjectifs terminés par
                <em lang="wln-BE"><strong>eû</strong></em> et
                <em lang="wln-BE"><strong>eûr</strong></em> au masculin font
                <em lang="wln-BE"><strong>eûse</strong></em> au féminin :
                <em lang="wln-BE"
                  >afèctuweû &gt; afèctuweûse ; bèrneû &gt; bèrneûse ; charmeûr
                  &gt; charmeûse ; couyoneû &gt; couyoneûse ; èscraboteû, &gt;
                  èscraboteûse, eûreû, eûreûse, etc.</em
                >
              </p>
            </li>
            <li>
              <p>
                les participes passés se terminant par
                <em lang="wln-BE"><strong>i</strong></em> et
                <strong>yi</strong>
                <em lang="wln-BE">font <strong>éye</strong></em> au féminin :
                <em lang="wln-BE"
                  >aflachi &gt; aflachéye ; agni &gt; agnéye ; atchi &gt;
                  atchéye ; bonifyi &gt; bonifiéye ; boré &gt; boréye ; claki
                  &gt; clakéye ; copyi, copiéye ; crucifyi, crucifiéye ; fauki
                  &gt; faukéye ; infeûki &gt; infeûkéye, etc</em
                >.<em lang="wln-BE">,</em> quelques adjectifs terminés par
                <em lang="wln-BE"><strong>ia</strong></em> au masculin font
                <em lang="wln-BE"><strong>èle</strong></em> au féminin :
                <em lang="wln-BE">bia &gt; bèle ; nouvia &gt; nouvèle, etc</em>.
                Exception :
                <em lang="wln-BE"
                  >sourdia &gt; sourdiate, bouria &gt; bouriate</em
                >.
              </p>
            </li>
            <li>
              <p>
                certains adjectifs et participes passés terminés par
                <em lang="wln-BE"><strong>i(s)</strong></em> au masculin font
                <em lang="wln-BE"><strong>îje</strong></em> au féminin :
                <em lang="wln-BE">assis &gt; assîje ;</em>
                <em lang="wln-BE">èrmis &gt; èrmîje, etc.</em>
              </p>
            </li>
            <li>
              <p>
                les adjectifs terminés par
                <em lang="wln-BE"><strong>s</strong></em> le redoublent pour le
                féminin :
                <em lang="wln-BE"
                  >bas &gt; basse ; cras &gt; crasse ; (è)spès &gt; (è)spèsse ;
                  gros &gt; grosse, etc.</em
                >
              </p>
            </li>
            <li>
              <p>
                quelques adjectifs terminés par
                <em lang="wln-BE"><strong>ur</strong></em> font
                <em lang="wln-BE"><strong>urte</strong></em> au féminin :
                <em lang="wln-BE">dur &gt; durte ; sûr, surte</em>.
              </p>
            </li>
            <li>
              <p>
                quelques adjectifs sont irréguliers :
                <em lang="wln-BE">ancyin, anciène ;</em>
                <em lang="wln-BE"
                  >bèzin, bèzène, contint, contène ; inocint, inocène ; plin,
                  plène</em
                >.
                <em lang="wln-BE"
                  >Cron, crombe ; dérni, dérnière ; prèmi, prèmière</em
                >.
                <em lang="wln-BE"
                  >Doux, doûce ; flamin, flamindje ; fou, sote ; glou, gloute,
                  nieu, nieufe ; roucha, rouchate</em
                >
                ou <em lang="wln-BE">roussète ; vauri, vaurine ; vî, vièye</em>.
              </p>
            </li>
            <li>
              <p>
                ont la même forme pour les 2 genres :
                <em lang="wln-BE"
                  >bièsse, contrére, djumèle, frèche, lârdje, lidjère, mole,
                  moya, poûve</em
                >
                (<em lang="wln-BE">poûvr'</em> devant voyelle<em lang="wln-BE"
                  >), prèsse, sauvâdje, soûrd-moya, tène, tètène, tréte, utîle,
                  vûde, woute, etc.</em
                >
              </p>
            </li>
          </ul>
          <h3>Pluriel</h3>
          <ul>
            <li>
              <p>
                le pluriel en wallon est marqué par
                <em lang="wln-BE"><strong>s</strong></em> en fin de mot
              </p>
            </li>
            <li>
              <p>
                pour un adjectif qualicatif, ce
                <strong><em lang="wln-BE">s</em></strong> se prononce
                <em lang="wln-BE"><strong>z</strong></em> devant la voyelle
                initiale du mot suivant :
                <em lang="wln-BE">dès bias (z-) èfants, dès ptits (z-) ostis</em
                >.
              </p>
            </li>
            <li>
              <p>
                Le wallon ittrois ne suit pas la règle du française pour les
                noms et qualificatifs en <strong>al</strong> qui font
                <strong>aux</strong>. En wallon, on dira :
                <em lang="wln-BE">dès canâls</em>,
                <em lang="wln-BE"
                  >dès djins brutâls, dès gamins infèrnâls, dès omes èspéciâls,
                  etc</em
                >. Toutefois, on parle des
                <em lang="wln-BE">7 péchés capitaus !</em>
              </p>
            </li>
          </ul>
          <h3>Accord</h3>
          <p>
            L'accord de l'adjectif est le même en wallon qu'en français : avec
            le nom ou le pronom concerné.
          </p>
          <p><em lang="wln-BE">Ène bèle coumère</em>.</p>
          <p><em lang="wln-BE">In bia èfant</em>.</p>
          <p><em lang="wln-BE">I s' crwèt pus malin qu' lès autes</em>.</p>
          <p><em lang="wln-BE">Èles sont pus djintîyes què lès omes</em>.</p>
          <h3>Cas de « djin »</h3>
          <p>
            Dans un sens collectif,
            <em lang="wln-BE"><strong>djin</strong></em> est du genre masculin :
            <em lang="wln-BE">lès djins ont vnu</em>.
          </p>
          <p>
            Lorsque l'adjectif précède
            <em lang="wln-BE"><strong>djin</strong>,</em> on emploie le
            féminin : <em lang="wln-BE">dès bonès djins</em>.
          </p>
          <p>
            L'attribut de <em lang="wln-BE"><strong>djin</strong></em> est
            féminin au singulier :
            <em lang="wln-BE">c'èsst'ène djin eûreûse</em>.
          </p>
          <h3>Place</h3>
          <ul>
            <li>
              <p>
                comme attribut, l'adjectif se place comme en français :
                <em lang="wln-BE">èl temps est bia</em>.
                <em lang="wln-BE">Èl tchi est mèchant</em>.
              </p>
            </li>
            <li>
              <p>
                l'épithète, en wallon, se place devant le nom plus souvent qu'en
                français :
                <em lang="wln-BE"
                  >ène roudj' mézo, dès vèrts puns, dès bleûs îs, dès nwêrès
                  guèrzèles, in bleu tchi, dès timpruwès fréjes, dès meûrès
                  pwêres</em
                >.
              </p>
            </li>
          </ul>
          <h3>Particularités</h3>
          <p>En wallon, on emploie souvent les tournures :</p>
          <p><em lang="wln-BE">On a dûr, on a dificîle </em>: on a du mal</p>
          <p><em lang="wln-BE">On a facîle </em>: c'est facile</p>
          <p><em lang="wln-BE">On a mèyeû</em> : on préfère</p>
          <p><em lang="wln-BE">On a bèl à dîre </em>: on a beau dire</p>
          <p><em lang="wln-BE">On a pus cour'</em> : pour un raccourci</p>
          <h3>Comparaisons</h3>
          <p>
            <strong>infériorité : <em lang="wln-BE">mwin(s')</em></strong
            ><em lang="wln-BE"
              >, <strong>pau</strong>, <strong>wére </strong></em
            ><strong>:</strong>
          </p>
          <p><em lang="wln-BE">èl târte est pau cûte</em></p>
          <p><em lang="wln-BE">èm' vizin n'est wére adrwèt</em></p>
          <p><em lang="wln-BE">dji n' sûs ni mwins' qu'in n-aute</em></p>
          <p>
            <strong
              ><br />
              égalité :</strong
            >
            <em lang="wln-BE"
              ><strong>come</strong>, <strong>austant</strong>,
              <strong>si</strong>, <strong>t'aussi </strong></em
            ><strong>:</strong>
          </p>
          <p><em lang="wln-BE">dj'ai sti come asbleûwi</em></p>
          <p><em lang="wln-BE">il èsst'austant malin qu'èm' baudèt</em></p>
          <p><em lang="wln-BE">si bèle què léye, i n' d'a ni branmin</em></p>
          <p>
            <em lang="wln-BE">no tchi èsst'aussi ascoutant qu'in soûrdia</em>
          </p>
          <p>
            <strong
              ><br />
              supériorité : <em lang="wln-BE">autrèmint</em></strong
            ><em lang="wln-BE"
              >, <strong>foûrt</strong>, <strong>mèyeû</strong>,
              <strong>èl pîre</strong>, <strong>pus </strong></em
            ><strong>:</strong>
          </p>
          <p><em lang="wln-BE">ça sra autrèmint mèyeû avu du suke</em></p>
          <p><em lang="wln-BE">c'est dès omes foûrt foûrts</em></p>
          <p><em lang="wln-BE">nos sârons mèyeû à l'uch</em></p>
          <p>
            <em lang="wln-BE">c'est leû gamin qu'est 'l pîre du vilâdje</em>
          </p>
          <p><em lang="wln-BE">il est pus léd qu'mi</em></p>
          <p>
            <strong>superlatif : <em lang="wln-BE">au pus</em></strong
            ><em lang="wln-BE"
              >, <strong>èl pus</strong>, <strong>èl mwin(s')</strong>,
              <strong>èl pus pîre</strong>, <strong>trop</strong>,
              <strong>tout mèyeû </strong></em
            ><strong>:</strong>
          </p>
          <p><em lang="wln-BE">i va au pus mau</em></p>
          <p><em lang="wln-BE">c'est li èl pus djinti</em></p>
          <p><em lang="wln-BE">èl pus foûrt dè tout, c'est qu'il a rézo</em></p>
          <p>
            <em lang="wln-BE"
              >èl mwins' qu'on pût fé, c'est d' li dîre bondjoû</em
            >
          </p>
          <p><em lang="wln-BE">ça va d' pus pîre in pus pîre</em></p>
          <p><em lang="wln-BE">il est trop malin</em></p>
          <h3>Les adjectifs démonstratifs</h3>
          <p>
            <strong>Ce</strong>, <strong>cet</strong>, <strong>cette</strong> se
            traduisent par <strong>ès' ou 's</strong> devant consonne ou
            <strong>ès' n-</strong> devant voyelle. Le mot concerné est suivi de
            <em lang="wln-BE"><strong>ci</strong></em> ou
            <em lang="wln-BE"><strong>là</strong></em> selon le sens :
            <em lang="wln-BE">ès' mézo-ci, ès' n-ome- là</em>.
            <em lang="wln-BE">Dj'ai d'djà vu 's tchi-là ène sadju</em>.
          </p>
          <p>
            <strong>Ces</strong> s'écrit <em lang="wln-BE">cès</em> :
            <em lang="wln-BE">dj'inme bî cès djins-là</em>.
          </p>
          <h3>Les adjectifs possessifs</h3>
          <p>Leur emploi est le même qu'en français.</p>
          <h4>Au singulier devant consonne :</h4>
          <p>mon : <em lang="wln-BE">èm' tchi</em></p>
          <p>ta, ton : <em lang="wln-BE">vo biciclète, vo n-ome</em></p>
          <p>son, sa : <em lang="wln-BE">ès' gamin, ès' fiye</em></p>
          <p>notre : <em lang="wln-BE">no mézo</em></p>
          <p>nôtre : <em lang="wln-BE">ès' tcha-là, c'est 'l nôle</em></p>
          <p>votre : <em lang="wln-BE">vo boutike</em></p>
          <p>vôtre : <em lang="wln-BE">ès' tcha-ci, c'est 'l vôle</em></p>
          <p>leur : <em lang="wln-BE">leû djârdin</em></p>
          <h4>Au singulier devant voyelle :</h4>
          <p>
            On écrit :
            <em lang="wln-BE"
              >èm' n-auto, ès' n-amia, no n-èfant, leû n-istwêre</em
            >
          </p>
          <p>
            Les formes élidées de <strong><em lang="wln-BE">èm'</em></strong> et
            <em lang="wln-BE"><strong>ès' </strong></em
            >: <strong>'m</strong> et <strong>'s</strong> devant consonne :
            <em lang="wln-BE">on va daler à 'm mézo</em>.
            <em lang="wln-BE">On a vu 's fîye</em>. Après une syllabe accentuée
            et devant consonne : <em lang="wln-BE">is ont bu à 'm vêre</em>.
            <em lang="wln-BE">Il a skèté 's djambe</em>.
          </p>
          <p>
            On emploie <strong>'m n-</strong> et <strong>'s n-</strong> devant
            voyelle, après <strong>à</strong> et <strong>pou</strong> :
            <em lang="wln-BE">on a vu 's n-î, on a vnu pou 's n-avis</em>.
            <em lang="wln-BE">Il a pârlé pou 's n-intèrèt</em>.
          </p>
          <h4>Au pluriel :</h4>
          <p>
            Lès formes
            <em lang="wln-BE">mès, sès, nos, nôles, vos, vôles, leûs</em>
            s'emploient comme en français. Note : <strong>tes</strong> se
            traduit par <em lang="wln-BE">vos</em>.
          </p>
          <h4>Particularités :</h4>
          <p>Mon oncle : <em lang="wln-BE">èm' mounonke</em></p>
          <p>Ma tante : <em lang="wln-BE">èm' matante</em></p>
          <p>Mon frère aîné : <em lang="wln-BE">èl pus vî d' mès frères</em></p>
          <p>
            Mon frère cadet : <em lang="wln-BE">èl pus djoûne dè mès fréres</em>
          </p>
          <p>
            Ma sœur aînée : <em lang="wln-BE">èl pus vièye dè mès sieûrs</em>
          </p>
          <p>Un ami à moi : <em lang="wln-BE">yun d' mès coumarâdes</em></p>
          <p>Un de nos oncles : <em lang="wln-BE">yun d' nos mounonkes</em></p>
          <p>
            On emploie toujours l'adjectif possessif devant une partie du
            corps :
          </p>
          <p>Il a mal à la tête : <em lang="wln-BE">il a mau 's tièsse</em></p>
          <p>Il a mal au ventre : <em lang="wln-BE">il a mau 's vinte</em></p>
          <p>
            Dans certaines locutions renforcées par
            <em lang="wln-BE">tout… pus</em>, on rencontre les formes
            <em lang="wln-BE">mès, sès, no,vo, leû </em>:
          </p>
          <p>
            <em lang="wln-BE">Is ont pèdalé tout leû pus foûrt</em>.
            <em lang="wln-BE">Is ont couru tout leû pus râde</em>.
          </p>
          <h3>L' adjectif numéral cardinal</h3>
          <p>
            <strong>Un</strong>, <strong>une</strong> :
            <em lang="wln-BE">yun, yeune</em> ou
            <em lang="wln-BE">yone</em>
          </p>
          <p><strong>Deux</strong> : <em lang="wln-BE">deûs</em></p>
          <p>
            <strong>Trois</strong> : <em lang="wln-BE">trwès</em> ou
            <em lang="wln-BE">trwô</em> (Virginal)
          </p>
          <p>
            <strong>Quatre</strong> : <em lang="wln-BE">kate, katr'</em> devant
            voyelle
          </p>
          <p><strong>Cinq</strong> : <em lang="wln-BE">chinke</em></p>
          <p>
            <strong>Six</strong> : <em lang="wln-BE">chîz, chî</em> devant
            consonne
          </p>
          <p><strong>Sept</strong> : <em lang="wln-BE">sèt'</em></p>
          <p><strong>Huit</strong> : <em lang="wln-BE">wit'</em></p>
          <p>
            <strong>Neuf</strong> :
            <em lang="wln-BE">neuf, nèf, neuv'</em> devant voyelle
          </p>
          <p><strong>Zéro</strong> : <em lang="wln-BE">zérô</em></p>
          <p>
            <strong>Dix</strong> : <em lang="wln-BE">dî, dîj</em> en fin de
            phrase, <em lang="wln-BE">dîz'</em> devant voyelle
          </p>
          <p><strong>Onze</strong> : <em lang="wln-BE">onze</em></p>
          <p>
            <strong>Douze</strong> : <em lang="wln-BE">dous'</em>,
            <em lang="wln-BE">dousse, doûz'</em> devant voyelle
          </p>
          <p><strong>Treize</strong> : <em lang="wln-BE">tréze, trèje</em></p>
          <p><strong>Quatorze</strong> : <em lang="wln-BE">katoûrze</em></p>
          <p><strong>Quinze</strong> : <em lang="wln-BE">kinje</em></p>
          <p><strong>Seize</strong> : <em lang="wln-BE">séze</em></p>
          <p><strong>Dix-sept</strong> : <em lang="wln-BE">dichèt'</em></p>
          <p><strong>Dix-huit</strong> : <em lang="wln-BE">dîj-wit'</em></p>
          <p>
            <strong>Dix-neuf</strong> :
            <em lang="wln-BE">dij-neuf, dij'-neuv'</em> devant voyelle
          </p>
          <p>
            <strong>Vingt </strong>: <em lang="wln-BE">vint, vint'</em> devant
            voyelle
          </p>
          <p>
            <em lang="wln-BE"
              >Vint-èt-yun, vint'-deûs, vint'-trwès, vint'-kate, etc.</em
            >
          </p>
          <p>
            <em lang="wln-BE"
              >Trinte, karante, cinkante, swèssante, sèptante, katrè-vint,
              nonante, cint</em
            >.
          </p>
          <p>
            <em lang="wln-BE"
              >Deûs cints, trwès cints, kate cints, onze cints, dousse cints,
              etc</em
            >.
          </p>
          <p>
            <strong>Mille</strong> :
            <em lang="wln-BE">mile, deûs mile, etc.</em>
          </p>
          <p><strong>Million </strong>: <em lang="wln-BE">miyon, milyon</em></p>
          <p>
            <strong>Milliard </strong>: <em lang="wln-BE">miyârd, miliârd</em>.
          </p>
          <h4>Particularités :</h4>
          <p>
            Pour un nombre approximatif :
            <em lang="wln-BE">à pau près, dins lès, inviè, viè</em>.
            <em lang="wln-BE">Il a d' ça a pau près cint z-ans</em>.
          </p>
          <p>
            Pour les -aine <em lang="wln-BE">&gt; in</em>.<em lang="wln-BE"
              >ne</em
            > : <em lang="wln-BE">ène trwèzin</em>.<em lang="wln-BE"
              >ne dè djoûs, ène katrin</em
            >.<em lang="wln-BE">ne dè mwès, ène kinjin</em>.<em lang="wln-BE"
              >ne, ène neuvin</em
            >.<em lang="wln-BE">ne</em>
          </p>
          <p>Quelques : <em lang="wln-BE">deûs, trwès</em></p>
          <p>Avoir la vie facile : <em lang="wln-BE">l'avwêr kinje</em></p>
          <p>
            Nous sommes 2, 3 : <em lang="wln-BE">nos stons à deûs, trwès</em>.
          </p>
          <p>Un plus un : <em lang="wln-BE">yun plus' un</em>.</p>
          <p>Cinq moins cinq : <em lang="wln-BE">chinke mwins chinke</em></p>
          <p>Deux fois deux : <em lang="wln-BE">deûs coûs deûs</em></p>
          <p>
            Le double, etc. :
            <em lang="wln-BE">èl doub', èl tripe, kate coûs austant</em>
          </p>
          <p>
            Dix divisé par cinq : <em lang="wln-BE">dîj' divisé par chinke</em>
          </p>
          <h4>Les heures :</h4>
          <p>
            <em lang="wln-BE"
              >Il èsst in n-eûre, il est deûs eûres, il est trwès eûres èt kârt,
              il est katr'eûres èt d'mi, il est kârt dè chinke eûres, il est
              chîz'eûres mwins yeune</em
            >.
          </p>
          <h4>Les dates :</h4>
          <p>
            <em lang="wln-BE"
              >Èl prèmi d' janvié, èl deûs d' fèvié, èl trwès d' mârs, èl
              vint'-wit' décembe mile neuf cint karante-deûs, etc.</em
            >
          </p>
          <h3>L'adjectif numéral ordinal</h3>
          <p>
            <strong>Premier</strong> : <em lang="wln-BE">preumi</em> ou
            <em lang="wln-BE">prèmi</em>.
          </p>
          <p>
            Note : « moi le premier !» se dit <em lang="wln-BE">preume</em> !
          </p>
          <p><strong>Première</strong> : <em lang="wln-BE">prèmière</em></p>
          <p><strong>Deuxième</strong> : <em lang="wln-BE">deûzième</em></p>
          <p><strong>Troisième</strong> : <em lang="wln-BE">trwèzième</em></p>
          <p><strong>Quatrième</strong> : <em lang="wln-BE">katième</em></p>
          <p><strong>Cinquième</strong> : <em lang="wln-BE">chinkième</em></p>
          <p><strong>Sixième</strong> : <em lang="wln-BE">chizième,</em></p>
          <p><strong>Septième</strong> : <em lang="wln-BE">sètième</em></p>
          <p><strong>Huitième</strong> : <em lang="wln-BE">witième</em></p>
          <p><strong>Neuvième</strong> : <em lang="wln-BE">neuvième</em></p>
          <p><strong>Dixième</strong> : <em lang="wln-BE">dîjième</em></p>
          <p>Notes :</p>
          <p>
            <strong>Second</strong> se traduit par
            <em lang="wln-BE">deûzième</em>.
          </p>
          <p>
            <strong>Fois</strong> se traduit par <em lang="wln-BE">coû </em>:
            <em lang="wln-BE">in coû, ça sufit</em>. In coû min ni fdeûs.
          </p>
          <p>
            Rappel : on écrit
            <em lang="wln-BE">coû<strong>p</strong></em> lorsqu'il y a une
            notion de force, de violence :
            <em lang="wln-BE">doner in coû<strong>p</strong> d' pîd</em>.
            <em lang="wln-BE">Il a vnu trwès coûs à no mézo</em>. Ainsi notre
            folkorique et célèbre « viens une fois ici ! » se traduira par « <em
              lang="wln-BE"
              >vènez in coû dwéci</em
            > ! ». V. le flam. « kom 'ne keer hier !».
          </p>
          <h3>Les adjectifs indéfinis</h3>
          <p>
            <strong>aucun</strong>, <strong>aucuns</strong>,
            <strong>aucunes :</strong> <em lang="wln-BE">nu, nule</em> (rare).
            <em lang="wln-BE">Dji n' vwès nu djins dins 'l ruwe</em>.
          </p>
          <p>
            <strong>nul</strong>, <strong>nulle</strong>, <strong>nuls</strong>,
            <strong>nulles :</strong> <em lang="wln-BE">nus, nule, nulès</em>.
            <em lang="wln-BE">I n'a pus nulès fleûrs dins 'l djârdin</em>.
          </p>
          <p>
            <strong>point :</strong> <em lang="wln-BE">pon d', poû d'</em>.
            <em lang="wln-BE">Dès liârds, dji n' d'ai pon</em> ou
            <em lang="wln-BE">poû</em>.
            <em lang="wln-BE">Dji n'ai pon/poû dè liârds</em>.
          </p>
          <p>
            <strong>autre :</strong> <em lang="wln-BE">aute, autr'</em> devant
            voyelle. <em lang="wln-BE">C'est vous ou bî pièrsône d'aute</em>.
            <em lang="wln-BE">Donez-mi in n-autr' osti</em>.
          </p>
          <p>
            <strong>autres :</strong>
            <em lang="wln-BE">autes, autès, autrès</em>.
            <em lang="wln-BE">Nos cachrons après dès autes coumarâdes</em>.
            <em lang="wln-BE">On a vu dès autrès ârbes</em>.
          </p>
          <p>
            <strong>certain</strong>, <strong>e :</strong>
            <em lang="wln-BE">cèrtin, cèrtin</em>.<em lang="wln-BE">ne</em>.
            <em lang="wln-BE">Ène cèrtin</em>.<em lang="wln-BE"
              >ne Julie a dit què… In cèrtin Jozèf qui boute al Comune</em
            >.
          </p>
          <p>
            <strong>certains :</strong>
            <em lang="wln-BE">cèrtins, d'aucuns</em>.
            <em lang="wln-BE">D'aucuns dîje qu'i va fét d' pus in pus tchaud</em
            >.
          </p>
          <p>
            <strong>certaines :</strong> <em lang="wln-BE">cèrtin</em>.<em
              lang="wln-BE"
              >nès, d'aukeunès</em
            >. <em lang="wln-BE">D'aukeunès coumères sont foûrt djolîyes</em>.
          </p>
          <p>
            Note : <strong>certains</strong>, <strong>certaines</strong> se
            traduit souvent par
            <em lang="wln-BE">i d'a qui, il a dès… qui…</em>
            <em lang="wln-BE">Il a dès mwès qu'i fét bia</em>.
            <em lang="wln-BE">I d'a qui dîje què…</em>
          </p>
          <p>
            <strong>chaque :</strong> <em lang="wln-BE">chake, chak'</em> devant
            voyelle. <em lang="wln-BE">Chak' ome a drwèt al djustice</em>.
          </p>
          <p>
            <strong>maint</strong>, <strong>e </strong>:
            <em lang="wln-BE">pus d'un, pus d' ène</em>.
            <em lang="wln-BE">Pus d'in coû djè vos ai dit què…</em>
          </p>
          <p>
            <strong>même :</strong> <em lang="wln-BE">minme</em>. Cela m'est
            égal : <em lang="wln-BE">pour mi, c'est 'l minme</em>.
          </p>
          <p>
            <strong>mêmes :</strong> <em lang="wln-BE">minmes, minmès</em>.
            <em lang="wln-BE">On intind toudi lès minmès afêres</em>.
          </p>
          <p>
            <strong>n'importe quel</strong>, <strong>le :</strong>
            <em lang="wln-BE">n'impoûrte ké(l)/kéle</em>.
            <em lang="wln-BE">N'impoûrte ké ome</em>.
            <em lang="wln-BE">N'impoûrte kéle feume</em>.
          </p>
          <p>
            <strong>n'importe quels</strong>, <strong>quelles :</strong>
            <em lang="wln-BE">n'impoûrte kés, kéle, kélès</em>.
            <em lang="wln-BE">N'impoûrte kéles coumères</em>.
          </p>
          <p>
            <strong>pas un </strong>(article défini) <strong>:</strong>
            <em lang="wln-BE">ni in</em>.
            <em lang="wln-BE">I n'avoût minme ni in bèdot dins 'l pachi</em>.
          </p>
          <p>
            <strong>pas une </strong>(article défini) <strong>:</strong>
            <em lang="wln-BE">ni ène, ni 'ne</em>.
            <em lang="wln-BE">I n'avoût ni ène seûle gate dins 'l pachi</em>.
          </p>
          <p>
            <strong>plus d'un</strong>, <strong>e :</strong>
            <em lang="wln-BE">pus d'in, pus d'ène</em>.
            <em lang="wln-BE">Il avoût pus d'in n-éfant dins l'èscole</em>.
            <em lang="wln-BE">On viyoût pus d'ène coumére sul martchi</em>.
          </p>
          <p>
            <strong>plusieurs :</strong> <em lang="wln-BE">pluzieur(s)</em>.
            <em lang="wln-BE">Nos stine à pluzieurs dins l'auto</em>.
          </p>
          <p>
            <strong>quelconque :</strong> <em lang="wln-BE">quelconque</em>.
            <em lang="wln-BE">In vilâdje quelconque</em>.
          </p>
          <p>
            <strong>quel que</strong>, suivi du verbe être est inusité à Ittre
            et on tournera la phrase autrement : quel que soit votre métier :
            <em lang="wln-BE">n'impoûrte ké mèsti qu' vos faites</em>.
          </p>
          <p><strong>quelque …que :</strong> inusité en wallon ittrois.</p>
          <p>
            <strong>quelques :</strong>
            <em lang="wln-BE">kékes, sacans, sacantes</em>.
            <em lang="wln-BE">Il avoût kékes prones su l'ârbe</em>.
            <em lang="wln-BE">On viyoût sacans feumes dins 'l boutike</em>.
            <em lang="wln-BE">Dès pwêres, i d'avoût sacans</em>.
            <em lang="wln-BE"
              >Dès vatches, i n' d'a pus qu' sacantes sul pachi</em
            >.
          </p>
          <p>
            <strong>tel</strong>, <strong>telle :</strong>
            <em lang="wln-BE">tél, téle</em>.
            <em lang="wln-BE">Téle mére, téle fîye</em>.
          </p>
          <p>
            <strong>tels</strong>, <strong>telles :</strong>
            <em lang="wln-BE">téls, téles, télès</em>.
            <em lang="wln-BE">On n'a jamé intindu dès télès afêres</em>.
          </p>
          <p>
            <strong>tout</strong>, <strong>e :</strong>
            <em lang="wln-BE">tout, e</em>.
            <em lang="wln-BE">I d'a à toute eûre</em>.
          </p>
          <p>
            <strong>tous :</strong>
            <em lang="wln-BE">tous, tèrtou(s), tèrtous', tèstous</em>.
            <em lang="wln-BE">Tous lès djoûs</em>.
            <em lang="wln-BE">Al ducasse, is stine tèrtou dwélà</em>.
            <em lang="wln-BE">Bondjoû à tèrtous'</em>.
          </p>
          <p>
            <strong>toutes :</strong>
            <em lang="wln-BE">toutes, toutès, tèrtoutes, tèstoutes</em>.
            <em lang="wln-BE">Donez in bètche à tèrtoutes</em>.
            <em lang="wln-BE">C'est toutès minteûses</em>.
          </p>
          <h3>L'adjectif interrogatif ou exclamatif</h3>
          <p>
            <strong>quel :</strong> <em lang="wln-BE">ké, kél, kîl</em>.
            <em lang="wln-BE">Ké bèle feume</em>.
            <em lang="wln-BE">Kél osti ! Kîl martia pèrdone ?</em>
          </p>
          <p>
            <strong>quelle :</strong> <em lang="wln-BE">ké, kéle, kîle</em>.
            <em lang="wln-BE"
              >Ké bèle vatche ! Ké n-afêre au vilâdje ! Kéle eûre èsst'i ? Kîle
              eûre ?</em
            >
          </p>
          <p>
            <strong>quels</strong>, <strong>quelles :</strong>
            <em lang="wln-BE">kés, kélès</em>.
            <em lang="wln-BE">Lès kéles/kîles sonsst'à vo goût ?</em>
          </p>
          <h2 style="margin-top: 2rem">Les pronoms</h2>
          <h3>Pronoms personnels</h3>
          <p><strong>Remarques générales :</strong></p>
          <ul>
            <li>
              <p>
                À Ittre, on ne tutoie pas en wallon. Exceptions : tais-toi !:
                <em lang="wln-BE">téje-tu</em> !, parfois prononcé
                <em lang="wln-BE">téche-tu ! ;</em> arrête !, cesse !,
                dégage ! : <em lang="wln-BE">djoke-tu !</em> (rare) ; bouge-toi
                de là : <em lang="wln-BE">boudj'-tu !</em> ou
                <em lang="wln-BE">satch'tu !</em> ou
                <em lang="wln-BE">sake-tu !; </em>retire-toi<em lang="wln-BE"
                  > </em
                >: <em lang="wln-BE">èrsatch'-tu</em> ou
                <em lang="wln-BE">èrsake-tu ! ;</em> va-t-en !<em lang="wln-BE"
                  > </em
                >: <em lang="wln-BE">vas-è !</em> ou
                <em lang="wln-BE">vas-in, </em>ou
                <em lang="wln-BE">alez-vous-è,</em> ou
                <em lang="wln-BE">alez-vous-in, (</em>ou en vouvoyant :
                <em lang="wln-BE">alez-vous- r-zè,</em> ou
                <em lang="wln-BE">alez-r-vous-zè !)</em>.
              </p>
            </li>
          </ul>
          <p>
            Note : à Ittre, la forme «<em lang="wln-BE"> tu »</em> du wallon
            contient une légère nuance d'humiliation verbale. Pour adoucir
            l'ordre, on emploiera donc :
            <em lang="wln-BE"
              >téjiz-vous, djokiz-vous, boudjiz-vous, (èr)satchiz-vous</em
            >
            ou
            <em lang="wln-BE">(èr)sakiz-vous !</em>
          </p>
          <ul>
            <li>
              <p>
                À l'indicatif présent, et au futur simple, le pronom
                <strong>nous</strong> se transforme généralement en
                <em lang="wln-BE"><strong>ne</strong></em> enclitique<a
                  href="#fn5"
                  class="footnote-ref"
                  id="fnref5"
                  role="doc-noteref"
                  ><sup>1</sup></a
                >
                dans les formes avec inversion interrogative : buvons-nous ?
                &gt;
                <em lang="wln-BE">buvone</em> ? Avons-nous ? &gt;
                <em lang="wln-BE">avone</em> ? Sommes-nous ? &gt;
                <em lang="wln-BE">astone </em>? Irons-nous &gt;
                <em lang="wln-BE">dirone</em> ?
              </p>
            </li>
            <li>
              <p>
                On rencontre souvent la même forme à l'impératif présent :
                <em lang="wln-BE"
                  >avançone !, tchantone !, dèspétchone-nous !</em
                >
              </p>
            </li>
            <li>
              <p>
                Le pronom <strong>vous</strong> disparaît dans les
                interrogations directes :
                <em lang="wln-BE">ayu/èyu dalez ?, buvez ?, dalez ?,</em>
                <em lang="wln-BE">diriz ? bwèriz ?</em>
              </p>
            </li>
            <li>
              <p>
                Avec un impératif, <strong>le</strong>, <strong>la</strong>,
                <strong>les</strong>, se traduisent comme suit : donnons-le :
                <em lang="wln-BE">donons-'l ;</em> donnez-le :
                <em lang="wln-BE">don'-èl </em>; rendez-le moi :
                <em lang="wln-BE">rindez-m'-èl</em> ; prenez-les :
                <em lang="wln-BE">pèrd'-èl zè,</em> rendez-les moi :
                <em lang="wln-BE">rindez-lès mè</em> ou mieux,
                <em lang="wln-BE">rindez-m'èl zè</em>.
              </p>
            </li>
            <li>
              <p>
                Le pronom réfléchi <strong>se</strong> est rendu par
                <em lang="wln-BE">ès', 's, sè </em>:
                <em lang="wln-BE">èle a mau 's vinte, èle pourmène ès' tchi</em
                >. <em lang="wln-BE">I n' sè fra ni mau</em>.
              </p>
            </li>
            <li>
              <p>
                Le pronom réfléchi <strong>soi</strong> n'a pas d'équivalent en
                wallon ittrois. On emploiera <strong>li</strong> : chacun pour
                soi, <em lang="wln-BE">chake pour li</em>.
              </p>
            </li>
          </ul>
          <p>
            Note : soi-disant se traduit par <em lang="wln-BE">swè-disant</em>.
          </p>
          <h4>Pronoms personnels :</h4>
          <p>
            <strong>je :</strong> <em lang="wln-BE">djè, dji, dje, dè, d'</em>.
            <em lang="wln-BE">Djè bwès, dji bwès, dje bwès, dè bwès, d' bwès</em
            >.
          </p>
          <p>
            <strong>me</strong>, <strong>m'</strong><em lang="wln-BE"> </em
            ><strong>:</strong> <em lang="wln-BE">mè, m'</em>.
            <em lang="wln-BE">I mè 'l faut (</em>ou
            <em lang="wln-BE">i m'èl faut)</em>.
          </p>
          <p>
            <strong>moi :</strong> <em lang="wln-BE">mè, mi</em>.
            <em lang="wln-BE">Lèyiz mè fé</em>.
            <em lang="wln-BE">Mi dji pinse què</em>.
          </p>
          <ul>
            <li>
              <p>
                le, la moi<em lang="wln-BE"> </em>:
                <em lang="wln-BE">mè lè, mèl</em>.
                <em lang="wln-BE">Donez-mè lè, donez-mèl</em>.
              </p>
            </li>
            <li>
              <p>
                les moi : <em lang="wln-BE">mè 'l zè, m'èl zè</em>.
                <em lang="wln-BE">Donez-mèl zè</em>.
              </p>
            </li>
            <li>
              <p>
                à moi : <em lang="wln-BE">mè, m'</em>.
                <em lang="wln-BE">Donez-m'in caramèl</em>.
              </p>
            </li>
          </ul>
          <p>
            <strong>nous :</strong> <em lang="wln-BE">nos, nous</em>.
            <em lang="wln-BE">Nos mindjons</em>.
            <em lang="wln-BE">Rindez-nous nos liârds</em>. «<em lang="wln-BE"
              > ne »</em
            >
            enclitique.
            <em lang="wln-BE">Buvone ? Dalone ?</em>
          </p>
          <p>
            <strong>vous :</strong> <em lang="wln-BE">vos, vous</em>.
            <em lang="wln-BE">Vos pârlez</em>.
            <em lang="wln-BE">C'èsst' à vous què d' pârle</em>.
          </p>
          <p>
            <strong>il :</strong> <em lang="wln-BE">il</em> ou
            <em lang="wln-BE">i</em> devant consonne.
            <em lang="wln-BE">I pieut</em>. <em lang="wln-BE">Il a ri</em>.
          </p>
          <p>
            <strong>elle :</strong> <em lang="wln-BE">èle, léye</em>.
            <em lang="wln-BE">Èle a toudi rézo</em>.
            <em lang="wln-BE">C'est léye qu'a vnu</em>.
          </p>
          <p>
            <strong>elles :</strong> <em lang="wln-BE">èles, yeûs'</em>.
            <em lang="wln-BE">Èles font à mindji</em>.
            <em lang="wln-BE">C'est lès èfants d'à yeûs'</em> (à elles).
          </p>
          <p>
            <strong>le</strong>, <strong>la :</strong>
            <em lang="wln-BE">lè, èl, 'l, l'</em>.
            <em lang="wln-BE">Donez mè lè</em> ou
            <em lang="wln-BE">donez-m'èl</em>.
            <em lang="wln-BE">Djè l' tape vwèye</em> ou
            <em lang="wln-BE">dj'èl tape vwèye</em>.
          </p>
          <p>
            <strong>lui :</strong> <em lang="wln-BE">li</em>.
            <em lang="wln-BE">Djè li dis bondjoû</em>.
            <em lang="wln-BE">C'èsst'à li</em>.
          </p>
          <p>
            <strong>se</strong>, <strong>s' :</strong>
            <em lang="wln-BE">sè, s'</em>.
            <em lang="wln-BE">I n' sè done pus du mau</em>.
            <em lang="wln-BE">I s'èrpwèsse après din</em>.<em lang="wln-BE"
              >ner</em
            >.
          </p>
          <p>
            <strong>soi :</strong> <em lang="wln-BE">li, yeûs'</em>.
            <em lang="wln-BE">Chake pour li</em> ou
            <em lang="wln-BE">pour yeûs'</em>.
          </p>
          <p>
            <strong>ils</strong>, <strong>is </strong>:
            <em lang="wln-BE">is sont foûrt malins</em>.
          </p>
          <p>
            <strong>elles :</strong> <em lang="wln-BE">èles, léye, yeûs'</em>.
            <em lang="wln-BE">Èles sont foûrt djolîyes</em>.
            <em lang="wln-BE">On dira pourmèner avu léyes</em> ou
            <em lang="wln-BE">yeûs'</em>.
          </p>
          <p>
            <strong>les :</strong> <em lang="wln-BE">lès, 'l zè</em>.
            <em lang="wln-BE">Djè vas lès mindji</em>.
            <em lang="wln-BE">Donez-mi 'l zè !</em>
          </p>
          <p>
            <strong>leur :</strong> <em lang="wln-BE">leû</em>.
            <em lang="wln-BE">Payiz-leû à bwêre</em>.
          </p>
          <p>
            <strong>le</strong>, <strong>la</strong>, <strong>leur :</strong>
            <em lang="wln-BE">leû</em>. <em lang="wln-BE">Dji leû don'rai</em>.
          </p>
          <p>
            <strong>eux :</strong> <em lang="wln-BE">yeûs'</em>.
            <em lang="wln-BE">C'est 'l pachi d'à yeûs'</em>. Y<em lang="wln-BE"
              >eûs', is sont djintis</em
            >.
          </p>
          <p>
            <strong>en :</strong> <em lang="wln-BE">in, d'in, d'è</em>.
            <em lang="wln-BE">Donez mi d'è</em>.
            <em lang="wln-BE">Èn' d'in pârlez ni !</em>
          </p>
          <p>
            <strong>y :</strong> inusité à Ittre sauf dans<em lang="wln-BE"
              > </em
            >:
            <em lang="wln-BE">dj' y sûs, dj'y rèsse !</em>
          </p>
          <h4>Particularités :</h4>
          <p>
            Renforcement de pronoms par
            <strong><em lang="wln-BE">minme</em></strong> ou
            <em lang="wln-BE"
              ><strong>tout seû</strong>, <strong>toute seûle </strong></em
            ><strong>:</strong>
          </p>
          <p>
            Je l'ai fait moi-même :
            <em lang="wln-BE">dji l'ai fét mi-minme</em>.
          </p>
          <p>
            Je l'ai fait seul : <em lang="wln-BE">dji l'ai fét mi tout seû</em>.
          </p>
          <p>
            Lui-même <strong>:</strong>
            <em lang="wln-BE">li-minme, li tout seû</em>.
          </p>
          <p>
            Elle-même : <em lang="wln-BE">léye minme, léye toute seûle</em>.
          </p>
          <p>
            Nous-mêmes : <em lang="wln-BE">nous-minmes, nous tout seûs</em>. On
            entend aussi : <em lang="wln-BE">nous autes-minmes</em>.
          </p>
          <p>
            Vous-mêmes : <em lang="wln-BE">vous-minmes, vous tout seûs</em>. On
            entend aussi : <em lang="wln-BE">vous autes-minmes</em>.
          </p>
          <p>
            Eux-mêmes : <em lang="wln-BE">yeûs'-minmes, yeûs' tout seûs</em>.
          </p>
          <p>
            <em lang="wln-BE"><strong>Nous</strong>, <strong>vous</strong>,</em>
            peuvent être renforcés par
            <em lang="wln-BE"><strong>autes</strong></em> et
            <em lang="wln-BE"
              ><strong>tèrtous</strong>, <strong>yeûs'</strong></em
            >
            par <em lang="wln-BE"><strong>tèrtous </strong></em
            >:
            <em lang="wln-BE"
              >nous-autes, nous-autes tèrtous, vous-autes, vous-autes
              tèrtous</em
            >.
          </p>
          <p>
            <em lang="wln-BE"
              ><strong>Nous</strong>, <strong>vous</strong>,
              <strong>yeûs'</strong>,</em
            >
            peuvent être déterminés par un numéral :
            <em lang="wln-BE">Nous deûs, nous-autes deûs, à nous-autes deûs</em
            >.
          </p>
          <p>
            <strong>Voici</strong>, <strong>voilà</strong> peuvent accompagner
            les pronoms personnels :
          </p>
          <p>
            Me voici : <em lang="wln-BE">mè vlà-ci</em> ou
            <em lang="wln-BE">mè vlà cit'tè, mè vla ou mè vlà-t'tè</em>.
          </p>
          <p>
            Les voilà : <em lang="wln-BE">lès vlà</em> ou
            <em lang="wln-BE">lès vla-t'tè</em>
          </p>
          <p>
            En voici, en voilà : <em lang="wln-BE">in vlà,</em> ou
            <em lang="wln-BE">in vlà-t-tè</em>
          </p>
          <p>
            Avec <em lang="wln-BE">daler</em>, la première personne du singulier
            (<em lang="wln-BE">vas</em>) est régulièrement précédée de
            <em lang="wln-BE"><strong>m'</strong></em
            > :
          </p>
          <p>
            Je vais aller jusque là :
            <em lang="wln-BE">dji m' vas daler 'squ'à là</em>.
            <em lang="wln-BE">Dji m' vas priyi pour vous</em>.
          </p>
          <h3>Pronoms démonstratifs</h3>
          <p>
            <strong>ce :</strong> <em lang="wln-BE">cè, ç, çoû, ce, c,'ç'</em>.
            <em lang="wln-BE">Cè n'est ni bia</em>.
            <em lang="wln-BE">C' èsst'à mi</em>.
            <em lang="wln-BE">Çoû qu'on vwèt</em>.
            <em lang="wln-BE">Qui-ce qu'a dit ça ?</em> Note : devant
            <em lang="wln-BE">a, o, u,</em> <em lang="wln-BE">q</em>, le
            <em lang="wln-BE"><strong>c'</strong></em> devient
            <em lang="wln-BE"><strong>ç</strong></em> pour une facilité de
            lecture, on peut donc écrire :
            <em lang="wln-BE">qui ç-qu'a dit ça ?</em>
          </p>
          <p>
            <strong>ceci :</strong> <em lang="wln-BE">ça</em>.
            <em lang="wln-BE">Ça, c'èsst'à mi</em>.
          </p>
          <p>
            <strong>cela :</strong> <em lang="wln-BE">ça</em>.
            <em lang="wln-BE">Ça, c'èsst'à vous</em>.
          </p>
          <p>
            <strong>celui :</strong> <em lang="wln-BE">èl cî</em>.
            <em lang="wln-BE">Èl cî qu'a dit ça, c'èsst'in minteû</em>.
          </p>
          <p>
            <strong>celle :</strong> <em lang="wln-BE">èl ciène</em>.
            <em lang="wln-BE">Èl ciène qu'arife, c'est 'l pus bèle !</em>
          </p>
          <p>
            <strong>ceux :</strong> <em lang="wln-BE">lès cîs</em>.
            <em lang="wln-BE">Lès cîs d'</em> Y<em lang="wln-BE"
              >ite, lès cîs d' Vèznau, lès cîs d'Aut'-Ite</em
            >.
          </p>
          <p>
            <strong>celles :</strong> <em lang="wln-BE">lès ciènes</em>.
            <em lang="wln-BE">Lès ciènes du vilâdje</em>.
          </p>
          <p>
            <strong>celui-ci :</strong> <em lang="wln-BE">(è)sti-ci</em> ou
            <em lang="wln-BE">(è)sticîle</em>.
            <em lang="wln-BE">Pèrdez èsti-cîle</em>.
          </p>
          <p>
            <strong>celui-là :</strong> <em lang="wln-BE">(è)sti-là</em> ou
            <em lang="wln-BE">(è)sti-lâle</em>.
            <em lang="wln-BE">Pèrdez èsti-lâle</em>
          </p>
          <p>
            <strong>celle-là :</strong> <em lang="wln-BE">(è)stèl-là</em> ou
            <em lang="wln-BE">(è)stèl-lâle</em>.
            <em lang="wln-BE">Stèl-lâle est mèyeûse</em>.
          </p>
          <p>
            <strong>ceux-ci</strong>, <strong>celles-ci :</strong>
            <em lang="wln-BE">cès-ci</em> ou <em lang="wln-BE">cès-cîles</em>.
            <em lang="wln-BE">Cès-cîles, on lès vwèt souvint</em>.
          </p>
          <p>
            <strong>ceux-là</strong>, <strong>celles-là :</strong>
            <em lang="wln-BE">cès-là</em> ou <em lang="wln-BE">cès-lâles</em>.
            <em lang="wln-BE">Cès-lâles on n' lès vwèt jamé</em>.
          </p>
          <h4>Remarque :</h4>
          <p>
            On emploie souvent
            <strong><em lang="wln-BE">èm' n-ome</em></strong> au lieu de
            <em lang="wln-BE"><strong>èsti-ci</strong></em> (cet homme-ci,
            celui-ci) ou
            <em lang="wln-BE"><strong>èstèl-lâle</strong></em> (cette femme-là).
          </p>
          <p>
            Regardez-moi celui-ci (homme) :
            <em lang="wln-BE">raguidez 'm n-ome !</em>
          </p>
          <p>
            Regardez-moi celle-là (femme) :
            <em lang="wln-BE">raguidez 'm n-ome !</em>
          </p>
          <h3>Pronoms possessifs</h3>
          <p>
            <strong>le mien :</strong> <em lang="wln-BE">èl mî</em>.
            <em lang="wln-BE">Èl mî est pus grand</em>.
          </p>
          <p>
            <strong>la mienne :</strong> <em lang="wln-BE">èl miène</em>.
            <em lang="wln-BE">Èl miène est pus p'tite</em>.
          </p>
          <p>
            <strong>les miens :</strong> <em lang="wln-BE">lès mî</em>.
            <em lang="wln-BE">Lès mîs sont meûrs</em>.
          </p>
          <p>
            <strong>les miennes :</strong> <em lang="wln-BE">lès miènes</em>.
            <em lang="wln-BE">Lès miènes sonsst'ûjîyes</em>
          </p>
          <p>
            <strong>le sien</strong><em lang="wln-BE">, èl sî</em>.
            <em lang="wln-BE">Èl sî n'èrchène à rî</em>.
          </p>
          <p>
            <strong>la sienne :</strong> <em lang="wln-BE">èl siène</em>.
            <em lang="wln-BE">Èl siène tchante mèyeû</em>.
          </p>
          <p>
            <strong>les siens :</strong> <em lang="wln-BE">lès sîs</em>.
            <em lang="wln-BE">Lès sîs vont tchér</em>.
          </p>
          <p>
            <strong>les siennes :</strong> <em lang="wln-BE">lès siènes</em>.
            <em lang="wln-BE"
              >Vos avez vu lès siènes ? Èle a co fét dès siènes !</em
            >
          </p>
          <p>
            <strong>la</strong>, <strong>le</strong>, <strong>nôtre :</strong>
            <em lang="wln-BE">èl nôle</em>.
            <em lang="wln-BE">Èl nôle n'est ni si bia</em>.<em lang="wln-BE"
              > </em
            >
          </p>
          <p><strong>les nôtres :</strong> <em lang="wln-BE">lès nôles</em>.</p>
          <p><strong>les vôtres :</strong> <em lang="wln-BE">lès vôles</em>.</p>
          <p>
            <strong>la</strong>, <strong>le</strong>, <strong>vôtre :</strong>
            <em lang="wln-BE">èl vôle</em>.
            <em lang="wln-BE">Èl vôle est pus bia qu'èl nôle</em>.
          </p>
          <p>
            <strong>la</strong>, <strong>le</strong>, <strong>leur :</strong>
            <em lang="wln-BE">èl leû</em>.
            <em lang="wln-BE">No mézo est pus bèle qu'èl leû</em>.
          </p>
          <p><strong>les leurs :</strong> <em lang="wln-BE">lès leûs</em>.</p>
          <h3>Pronoms relatifs</h3>
          <p>
            <strong>qui :</strong> <em lang="wln-BE">qui, qu'</em>.
            <em lang="wln-BE">Qui ç-qui paye in vêre ?</em>
            <em lang="wln-BE">C'est vous qu'est là ?</em>
          </p>
          <p>
            <strong>que :</strong> <em lang="wln-BE">què, qu'</em>.
            <em lang="wln-BE">L'ome què dj'ai vu</em>.
            <em lang="wln-BE">Lès djins qu'on counwèt</em>.
          </p>
          <p>
            <strong>quoi :</strong> <em lang="wln-BE">què, kwè, koû</em>.
            <em lang="wln-BE">Què mindjiz ? Koû ç-qu'on mindje ?</em> Y<em
              lang="wln-BE"
              >è co kwè ?</em
            >
          </p>
          <p>
            <strong>dont :</strong> <em lang="wln-BE">què, qu'</em>.
            <em lang="wln-BE">Èl feume qu'ès' fîye va à scole avu mi</em>.
            <em lang="wln-BE">Èl tchi què dji counwès 's mésse</em>.
            <em lang="wln-BE">Lès djins qu'on pârle</em>.
          </p>
          <p>
            <strong>où</strong>, <strong>où que :</strong>
            <em lang="wln-BE">què, qu', ayu, ayuskè, yuskè</em>.
            <em lang="wln-BE">Èl cwin ayusk'èl via est moûrt</em>.
            <em lang="wln-BE">Èl pièsinte què dj'ai skèté 'm pîd</em>. Où que
            nous allions, en quelque endroit que :
            <em lang="wln-BE">tout yuskè…</em>
          </p>
          <p>
            <strong>lequel :</strong> <em lang="wln-BE">èlkél, èlkîl, què</em>.
            <em lang="wln-BE"
              >Èlkél pèrdez ? Èlkîl dalez chwèzi ? Èl vélo què nousavos roulé
              avu</em
            >.
          </p>
          <p>
            <strong>laquelle :</strong> <em lang="wln-BE">èlkéle, èlkîle</em>.
            <em lang="wln-BE"
              >Èlkéle est 'l pus bèle ? Èlkîle dès feumes est 'l pus
              grande ?</em
            >
          </p>
          <p>
            <strong>duquel :</strong> <em lang="wln-BE">què, qu'</em>.
            <em lang="wln-BE">Èl mèsti què nos d'in pârlons</em>.
          </p>
          <p>
            <strong>de laquelle :</strong>
            <em lang="wln-BE">dèlkéle, dèlkîle, yusk'on</em>.
            <em lang="wln-BE"
              >Dèlkéle/dèlkîle què vos pârlez ? Èl coulète yusk'on a vûdi trwès
              sayas</em
            >.
          </p>
          <p>
            <strong>auquel :</strong> <em lang="wln-BE">aukél, aukîl</em>.
            <em lang="wln-BE"
              >Aukîl dès gamins què d'vas doner ène dringuèye ? Aukél dès
              mouchons dalons doner à mindji ?</em
            >
          </p>
          <p>
            <strong>à laquelle :</strong> <em lang="wln-BE">alkéle, alkîle</em>.
            <em lang="wln-BE"
              >Alkéle/alkîle dès gamènes què vos dalez doner in chôcolat ?</em
            >
          </p>
          <p>
            <strong>lesquels :</strong> <em lang="wln-BE">lèskéls, lèskîls</em>.
            <em lang="wln-BE">Lèskéls/ lèskîls vont daler au martchi ?</em>
          </p>
          <p>
            <strong>lesquelles :</strong>
            <em lang="wln-BE">lèskéles, lèskîles</em>.
            <em lang="wln-BE">Lèskéles/lèskîles dès couches vont tchér ?</em>
          </p>
          <p>
            <strong>desquels :</strong> <em lang="wln-BE">dèskéls, dèskîls</em>.
            <em lang="wln-BE">Lès djins dèskéls/dèskîls nos pârlons</em>.
          </p>
          <p>
            <strong>desquelles :</strong>
            <em lang="wln-BE">dèskéles, dèskîles</em>.
            <em lang="wln-BE">Lès gates dèskéles/dèskîles nos pârlons</em>.
          </p>
          <p>
            <strong>auxquels :</strong>
            <em lang="wln-BE">auxkéls, auxkîls, à lèskéls, à lèskîls, qu'</em>.
            <em lang="wln-BE"
              >A lèskéls/lèskîls què nos dalons pârler ? Dès djins qu'on leû
              don'roût chinke francs</em
            >.
          </p>
          <p>
            <strong>auxquelles :</strong>
            <em lang="wln-BE"
              >auxkéles, auxkîles, à lèskéles, à lèskîles, què</em
            >.
          </p>
          <h3>Pronoms interrogatifs et exclamatifs</h3>
          <p>
            <strong>qui </strong>: <em lang="wln-BE">qui</em>.
            <em lang="wln-BE">Qui ç-què vos stez ? Qui astez ?</em>
          </p>
          <p>
            <strong>que :</strong> <em lang="wln-BE">què, qu'</em>.
            <em lang="wln-BE">Què volez ? Qu'avez dins vo main ?</em>
          </p>
          <p>
            <strong>quoi :</strong> <em lang="wln-BE">kè, koû, kwè</em>.
            <em lang="wln-BE"
              >Koû ç-què c'est ça ? C'est pou kè fé ? Wawaye, yè co kwè ?</em
            >
          </p>
          <h3>Pronoms indéfinis</h3>
          <p>
            <strong>aucun :</strong> <em lang="wln-BE">ni yun</em>.
            <em lang="wln-BE">Vos n'd'in vîrez ni yun</em>.
          </p>
          <p>
            <strong>pas un :</strong> <em lang="wln-BE">nu</em>.
            <em lang="wln-BE">I n'avoût nu ome al mèsse</em>.
          </p>
          <p>
            <strong>aucune</strong>, <strong>pas une :</strong>
            <em lang="wln-BE">ni yeune, ni yone</em>.
            <em lang="wln-BE">Ni yone, ni deûs, il a tout mindji d'in coû</em>.
          </p>
          <p>
            <strong>d'aucuns :</strong> <em lang="wln-BE">d'aucuns</em>.
            <em lang="wln-BE"
              >D'aucuns sondje à prinde leû pinsion au pus râde</em
            >.
          </p>
          <p>
            <strong>d'aucunes :</strong> <em lang="wln-BE">d'aukeunes</em>.
            <em lang="wln-BE">D'aukeunes feumes voûrine raméri</em>.
          </p>
          <p>
            <strong>certains :</strong> <em lang="wln-BE">cèrtins, dès cîs</em>.
            <em lang="wln-BE">Cèrtins vont à mèsse, lès autes, non</em>.
            <em lang="wln-BE"
              >Dès cîs sont bèrlus, dès autes mète dès bèrlikes</em
            >.
          </p>
          <p>
            <strong>certaines :</strong> <em lang="wln-BE">cèrtin</em>.<em
              lang="wln-BE"
              >nes</em
            >. <em lang="wln-BE">Cèrtin</em>.<em lang="wln-BE"
              >nes couméres sont foûrt djolîyes</em
            >.
          </p>
          <p>
            <strong>chacun :</strong> <em lang="wln-BE">chake, dès cîs</em>.
            <em lang="wln-BE">Chake ès' toûr, come à confèsse</em>.
            <em lang="wln-BE">Il a dès cîs qui sont pus malins qu' mi</em>.
          </p>
          <p>
            <strong>chacune :</strong> <em lang="wln-BE">chake, chakeune</em>.
            <em lang="wln-BE">Èles ont yeû chake in nouvia tchapia</em>.
            <em lang="wln-BE">Chakeune dès feumes astoût contène</em>.
          </p>
          <p>
            <strong>l'un :</strong> <em lang="wln-BE">yun</em>. Y<em
              lang="wln-BE"
              >un dit blanc, l'aute dit nwêr</em
            >.
          </p>
          <p>
            <strong>l'une :</strong> <em lang="wln-BE">yeune, yone</em>. Y<em
              lang="wln-BE"
              >one astoût trisse, l'aute riyoût</em
            >.
          </p>
          <p>
            <strong>l'autre :</strong> <em lang="wln-BE">l'aute</em>. Y<em
              lang="wln-BE"
              >un dit ène sakè, l'aute èn' dit ri</em
            >.
          </p>
          <p>
            <strong>l'un l'autre :</strong> <em lang="wln-BE">yun l'aute</em>.
            <em lang="wln-BE">Is s' bèrdèline l'un l'aute</em>.
          </p>
          <p>
            <strong>l'une l'autre :</strong> <em lang="wln-BE">yeune</em> ou
            <em lang="wln-BE">yone l'aute</em>.
            <em lang="wln-BE">Èles sè rwétine yeune l'aute</em>.
          </p>
          <p>
            <strong>les autres :</strong> <em lang="wln-BE">lès autes</em>.
            <em lang="wln-BE">C'est toudi dèl faute dès autes</em>.
          </p>
          <p>
            <strong>on :</strong> <em lang="wln-BE">on</em>.
            <em lang="wln-BE">On rit avu tout 'l monde</em>.
          </p>
          <p>
            <strong>personne :</strong> <em lang="wln-BE">pièrsône</em>.
            <em lang="wln-BE">I n'avoût pièrsône au cabarèt, sauf mi</em>.
          </p>
          <p>
            <strong>plus d'un :</strong> <em lang="wln-BE">pus d' yun</em>.
            <em lang="wln-BE">Pus d'yun sondje qu'i dira mèyeû dèmain</em>.
          </p>
          <p>
            <strong>plus d'une :</strong> <em lang="wln-BE">pus d' yeune</em> ou
            <em lang="wln-BE">yone</em>.
            <em lang="wln-BE">On d'a vu pus d' yone qui s'avoût mau marié</em>.
          </p>
          <p>
            <strong>plusieurs :</strong> <em lang="wln-BE">pluzieûrs</em>.
            <em lang="wln-BE">Is stine à pluzieûrs pou djeûwer al bale</em>.
          </p>
          <p>
            <strong>quelqu'un</strong>,
            <em lang="wln-BE">ène saki, yun, yeune, yone</em>.
            <em lang="wln-BE">Il a 'ne saki au boutike</em>.
            <em lang="wln-BE">On dîroût yone qu' a trop tchaud</em>.
          </p>
          <p>
            <strong>quelques-uns/unes :</strong>
            <em lang="wln-BE">sacantes, sacantès</em>.
            <em lang="wln-BE"
              >Il avoût sacantès djins qui s' pourmènine au long du canâl</em
            >. <em lang="wln-BE">Dès feumes, i d'avoût sacantes</em>.
          </p>
          <p>
            <strong>quiconque :</strong> <em lang="wln-BE">n'impoûrte qui</em>.
            <em lang="wln-BE">N'impoûrtè qui pût pârler au mètinke</em>.
            <em lang="wln-BE">N'impoûrte qui pût rintrer</em>.
          </p>
          <p>
            <strong>rien :</strong> <em lang="wln-BE">rî</em>.
            <em lang="wln-BE">Rî, c'est rî grand-choûse</em>.
            <em lang="wln-BE">Is n'ont pus ri à mindji</em>.
          </p>
          <p>
            <strong>tel</strong>, <strong>tél</strong>. :
            <em lang="wln-BE">C 'esst'in tél qui raconte ça su vo dos</em>.
          </p>
          <p>
            <strong>telle</strong>, <em lang="wln-BE">téle</em>.
            <em lang="wln-BE">I cache après ène téle</em>.
          </p>
          <p>
            <strong>tout</strong><em lang="wln-BE">, tout</em>.
            <em lang="wln-BE">Tout va bî</em>.
          </p>
          <p>
            <strong>tous :</strong>
            <em lang="wln-BE">tous, tèstous, tèstous', tèrtous, tèrtous'</em>.
            <em lang="wln-BE">Is ont rpris tous leûs pifos</em>.
            <em lang="wln-BE">Bondjoû à tèrtous' !</em>
          </p>
          <p>
            <strong>toutes :</strong>
            <em lang="wln-BE">toutes, tèstoutes, tèrtoutes</em>.
            <em lang="wln-BE">Èles astine tèrtoutes avu leû coumarâde</em>.
            <em lang="wln-BE">On a du mau avu toutes leûs biès'trîyes !</em>
          </p>
          <h2 style="margin-top: 2rem">Les adverbes</h2>
          <h3>Adverbes de manière régulièrement usités</h3>
          <p>
            <strong>absolument :</strong>
            <em lang="wln-BE">absolumint, mièr, mér</em>.
            <em lang="wln-BE">Dji dwès absolumint daler doûrmi</em>.
            <em lang="wln-BE">Miér</em> ne s'emploie qu'avec
            <em lang="wln-BE">seû, seûle</em>.
            <em lang="wln-BE">Il est miér seû</em>.
            <em lang="wln-BE">Èle est miér seûle</em>.
          </p>
          <p>
            <strong>ainsi :</strong> <em lang="wln-BE">dinsi</em>.
            <em lang="wln-BE">C'est bon dinsi</em>.
            <em lang="wln-BE">C'est dinsi yè ni autrèmint</em>.
          </p>
          <p>
            <strong>aussi :</strong> <em lang="wln-BE">ètou</em>.
            <em lang="wln-BE">Mi ètou, vous ètou</em>.
            <em lang="wln-BE">Li ètou, il inme bî bwêre in vêre</em>.
          </p>
          <p>
            <strong>assez :</strong> <em lang="wln-BE">assez</em>.
            <em lang="wln-BE">Ârez dès liârds assez ?</em>
          </p>
          <p>
            <strong>beaucoup :</strong> <em lang="wln-BE">branmin</em>.
            <em lang="wln-BE">Il avout branmin dès djins à mèsse</em>.
          </p>
          <p>
            <strong>bien :</strong> <em lang="wln-BE">bî</em>.
            <em lang="wln-BE">Tout va bî</em>.
            <em lang="wln-BE">Dji m'sins bî</em>.
            <em lang="wln-BE">Bî djeûwé al bale !</em>
          </p>
          <p>
            <strong>comme :</strong> <em lang="wln-BE">come</em>.
            <em lang="wln-BE">Il est bia come in djoûne dè bèdot</em>.
            <em lang="wln-BE">Il est sâdje come tout</em>.
          </p>
          <p>
            <strong>comment :</strong> <em lang="wln-BE">comint, coumint</em>.
            <em lang="wln-BE">Coumint dalez ? Comint va 'l famîye ?</em>
          </p>
          <p>
            <strong>complètement :</strong>
            <em lang="wln-BE">complètemint, complèt'mint, fin, e, pèrcé, ye</em
            >. <em lang="wln-BE">Il est complèt'mint sot</em>.
            <em lang="wln-BE">Èle est pèrcéye sote d'ès' galant</em>.
          </p>
          <p>
            <strong>crânement :</strong> <em lang="wln-BE">fèl'mint</em>.
            <em lang="wln-BE">I s' pourmènoût fèl'mint pa d'zoû l'orâdje</em>.
          </p>
          <p>
            <strong>d'ailleurs :</strong>
            <em lang="wln-BE">d'alieûr, d'ayeûr</em>.
            <em lang="wln-BE">D'alieûr, dji keûrs pus râde què vous</em>.
          </p>
          <p>
            <strong>directement :</strong>
            <em lang="wln-BE">dirèctèmint, dirèk</em>.
            <em lang="wln-BE">Il a rintré dirèk à 's mézo</em>.
          </p>
          <p>
            <strong>debout :</strong> <em lang="wln-BE">stampé, d'èstampé</em>.
            <em lang="wln-BE">I dmeuroût stampé pa-d'vant l'uch</em>.
          </p>
          <p>
            <strong>encore :</strong> <em lang="wln-BE">co</em>.
            <em lang="wln-BE">Vos stez co là ?</em>
          </p>
          <p>
            <strong>ensemble :</strong> <em lang="wln-BE">inchène, èchène</em>.
            <em lang="wln-BE">On lès vwèt toudi inchène</em>.
            <em lang="wln-BE">Is ont vnu èchène</em>.
          </p>
          <p>
            <strong>exactement :</strong>
            <em lang="wln-BE">èxactèmint, djusse</em>.
            <em lang="wln-BE">Nous avons rèspondu èxactèmint 'l minme</em>.
            <em lang="wln-BE">Il est djusse douz' eûres</em>.
          </p>
          <p>
            <strong>exprès :</strong>
            <em lang="wln-BE">insprè, èsprè, par insprè, par in n-èsprè</em>.
            <em lang="wln-BE">Èl gamin n'a ni fét ça insprè</em>.
          </p>
          <p>
            <strong>heureusement :</strong>
            <em lang="wln-BE">eûreûsemint, eûreûs'mint</em>.
            <em lang="wln-BE">Eûreûs'mint, i n' s'a ni fét mau</em>.
          </p>
          <p>
            <strong>inlassablement :</strong> <em lang="wln-BE">d'asto</em>.
            <em lang="wln-BE">Bouter d'asto</em>. Aussi :
            <em lang="wln-BE">sins lachi</em>.
          </p>
          <p>
            <strong>mal :</strong> <em lang="wln-BE">mau</em>.
            <em lang="wln-BE">I pârle mau, on n' comprind rî</em>.
          </p>
          <p>
            <strong>mal à propos :</strong> <em lang="wln-BE">maulvau</em>.
            <em lang="wln-BE">I tchét toudi maulvau</em>.
          </p>
          <p>
            <strong>mauvais :</strong> <em lang="wln-BE">mauvé, mé</em> ou
            <em lang="wln-BE">mwé</em> (odeur<em lang="wln-BE">)</em>.
            <em lang="wln-BE">Ène mauvéje/mauvéche bièsse</em>.
            <em lang="wln-BE">Èl fromâdje sint mé/mwé</em>.
          </p>
          <p>
            <strong>mieux :</strong> <em lang="wln-BE">mèyeû, mieu</em>.
            <em lang="wln-BE">I dira mèyeû t' taleûr</em>.
            <em lang="wln-BE">Tant mieû qu'vos stez là</em>.
          </p>
          <p>
            <strong>naturellement :</strong>
            <em lang="wln-BE">naturél'mint, bî seûr, come dè djusse</em>.
          </p>
          <p>
            <strong>pareillement :</strong> <em lang="wln-BE">parèy'mint</em>.
            <em lang="wln-BE">Bone anéye gamin ! Parèy'mint, mounonke !</em>
          </p>
          <p>
            <strong>paresseusement :</strong> <em lang="wln-BE">fâd'mint</em>.
            <em lang="wln-BE">I d'meuroût fâd'mint dins 's lit</em>.
          </p>
          <p>
            <strong>pis :</strong> <em lang="wln-BE">pîre</em>.
            <em lang="wln-BE"
              >Pîre què ça, dji n'ai jamé vu ! Ça va d'pus pîre in pûs
              pîre !</em
            >
          </p>
          <p>
            <strong>plutôt :</strong> <em lang="wln-BE">pûtoût</em>.
            <em lang="wln-BE">Putoût mori què d' daler à l'opitâl !</em>
          </p>
          <p>
            <strong>salement :</strong>
            <em lang="wln-BE">sâl'mint, pourchat'mint</em>.
            <em lang="wln-BE">Èl tchi mindje sâl'mint</em>.
            <em lang="wln-BE">I travaye pourchat'mint</em>.
          </p>
          <p>
            <strong>sèchement :</strong> <em lang="wln-BE">sètch'mint</em>.
            <em lang="wln-BE">Rèsponde sètch'mint à 'ne saki</em>.
          </p>
          <p>
            <strong>seulement :</strong> <em lang="wln-BE">seûl'mint</em>.
            <em lang="wln-BE"
              >Dji vûs bî payi, seûl'mint, dj'ai roubliyi dè prinde dès
              liârds</em
            >.
          </p>
          <p>
            <strong>subitement :</strong> <em lang="wln-BE">subit'mint</em>.
            <em lang="wln-BE">Il est moûrt subit'mint, in doûrmant</em>
          </p>
          <p>
            <strong>tout</strong>, <strong>e :</strong>
            <em lang="wln-BE">tout, e</em>.
            <em lang="wln-BE">Chérîye, dji sûs tout à vous</em>.
            <em lang="wln-BE">Il a passé tout-oute</em>.
            <em lang="wln-BE">Dji sûs tout pièrdu</em>.
          </p>
          <p>
            <strong>tout<em lang="wln-BE">-</em>à-fait :</strong>
            <em lang="wln-BE">tout-à-fét, t'à-fét, t'à-fét'mint, bèl-et-bî</em>.
            Aussi <em lang="wln-BE">fin</em> dans les locutions :
            <em lang="wln-BE">il est fin bia, èle est fine bèle</em>.
            <em lang="wln-BE">Nos stons fins prèsses</em>.
          </p>
          <p>
            <strong>vite :</strong>
            <em lang="wln-BE">abîye, râde, râd'mint, râm'mint, râde yè abîye</em
            >.
            <em lang="wln-BE">Vènez râde yè abîye !</em>
          </p>
          <p>
            <strong>volontiers :</strong> <em lang="wln-BE">volti</em>.
            <em lang="wln-BE">Mamounète, dji vos viyoûs foûrt volti</em>.
            <em lang="wln-BE"
              >On bwèt volti in bon vêre avu dès bons coumarâdes</em
            >. Note : quand on nourrit des sentiments amoureux pour une
            personne, on dit <em lang="wln-BE">qu'on l' vwèt volti</em>.
          </p>
          <h4>Autres adverbes de manières :</h4>
          <p>
            <strong>abusivement :</strong> <em lang="wln-BE">abusiv'mint</em>
          </p>
          <p><strong>assurément :</strong> <em lang="wln-BE">assurémint</em></p>
          <p>
            <strong>attentivement :</strong> <em lang="wln-BE">atintiv'mint</em>
          </p>
          <p><strong>autrement :</strong> <em lang="wln-BE">autrèmint</em></p>
          <p>
            <strong>bellement</strong>, <strong>doucement :</strong>
            <em lang="wln-BE">bèl'mint</em>
          </p>
          <p><strong>bêtement :</strong> <em lang="wln-BE">biès'mint</em></p>
          <p>
            <strong>gloutonnement :</strong> <em lang="wln-BE">boufonemint</em>
          </p>
          <p><strong>bonnement :</strong> <em lang="wln-BE">bonemint</em></p>
          <p>
            <strong>difficilement :</strong> <em lang="wln-BE">dificîl'mint</em>
          </p>
          <p><strong>facilement :</strong> <em lang="wln-BE">facîl'mint</em></p>
          <p><strong>gentiment :</strong> <em lang="wln-BE">djintimint</em></p>
          <p><strong>joliment :</strong> <em lang="wln-BE">djolimint</em></p>
          <p><strong>justement :</strong> <em lang="wln-BE">djustèmint</em></p>
          <p><strong>drôlement :</strong> <em lang="wln-BE">droldèmint</em></p>
          <p>
            <strong>extrêmement :</strong><em lang="wln-BE"> èxtrêm'mint</em>
          </p>
          <p><strong>forcément :</strong> <em lang="wln-BE">foûrcémint</em></p>
          <p><strong>fortement :</strong> <em lang="wln-BE">foûrtèmint</em></p>
          <p><strong>grandement :</strong> <em lang="wln-BE">grand'mint</em></p>
          <p>
            <strong>immensément :</strong> <em lang="wln-BE">imensémint</em>
          </p>
          <p>
            <strong>inutilement :</strong> <em lang="wln-BE">inutîl'mint</em>
          </p>
          <p>
            <strong>joyeusement :</strong>
            <em lang="wln-BE">(d)jwèyeûs'mint</em>
          </p>
          <p><strong>laidement :</strong> <em lang="wln-BE">léd'mint</em></p>
          <p>
            <strong>loyalement :</strong> <em lang="wln-BE">lwèyâl'mint</em>
          </p>
          <p>
            <strong>difficilement :</strong>
            <em lang="wln-BE">maléjièl'mint</em>
          </p>
          <p>
            <strong>minablement :</strong> <em lang="wln-BE">minâblèmint</em>
          </p>
          <p>
            <strong>parfaitement :</strong> <em lang="wln-BE">parfét'mint</em>
          </p>
          <p>
            <strong>piteusement :</strong> <em lang="wln-BE">pèneûs'mint</em>
          </p>
          <p>
            <strong>probablement :</strong> <em lang="wln-BE">probablèmint</em>
          </p>
          <p><strong>rarement :</strong> <em lang="wln-BE">râr'mint</em></p>
          <p><strong>résolument :</strong> <em lang="wln-BE">résolumint</em></p>
          <p><strong>rudement :</strong> <em lang="wln-BE">rûd'mint</em></p>
          <p><strong>sagement :</strong> <em lang="wln-BE">sâdj'mint</em></p>
          <p><strong>sensément :</strong> <em lang="wln-BE">sinsémin</em></p>
          <p>
            <strong>terriblement :</strong> <em lang="wln-BE">tèriblèmint</em>
          </p>
          <p><strong>timidement :</strong> <em lang="wln-BE">timid'mint</em></p>
          <p><strong>uniquement :</strong> <em lang="wln-BE">unik'mint</em></p>
          <h3>Adverbes d'ordre (exemples)</h3>
          <p>
            <strong>après :</strong> <em lang="wln-BE">après</em>.
            <em lang="wln-BE">Nos d'in pârlèrons après</em>.
          </p>
          <p>
            <strong>auparavant :</strong> <em lang="wln-BE">d'vant ça</em>.
            <em lang="wln-BE">D'vant çà, buvone in coû</em>.
          </p>
          <p>
            <strong>avant :</strong> <em lang="wln-BE">dèvant, d'vant</em>.
            <em lang="wln-BE">Dèvant d' coumichi, priyone !</em>
          </p>
          <p>
            <strong>consécutivement :</strong>
            <em lang="wln-BE">à cu, au cu yone dè l'aute, cu-z-à-cu</em>.
            <em lang="wln-BE">Is ont bu 4 Trapisses au cu yone dè l'aute</em>.
          </p>
          <p>
            <strong>d'abord :</strong> <em lang="wln-BE">d'aboûrd</em>.
            <em lang="wln-BE">D'aboûrd, dites bondjoû !</em>
          </p>
          <p>
            <strong>d'une part :</strong> <em lang="wln-BE">d'ène façon</em>.
            <em lang="wln-BE">D'ène façon, i faura payi l'intréye</em>.
          </p>
          <p>
            <strong>enfin :</strong> <em lang="wln-BE">enfin</em>.
            <em lang="wln-BE">Enfin, l'iviêr est woute !</em>
          </p>
          <p>
            <strong>finalement :</strong> <em lang="wln-BE">finâl'mint</em>.
            <em lang="wln-BE"
              >Finâl'mint, dji pinse què vos stez pus malin qu' lès autes</em
            >.
          </p>
          <h3>Adverbes de lieu (exemples)</h3>
          <p>
            <strong>à côté :</strong> <em lang="wln-BE">à costé</em>.
            <em lang="wln-BE">Il a tapé à costé</em>.
          </p>
          <p>
            <strong>ailleurs :</strong> <em lang="wln-BE">alieûr, ayeû</em>.
            <em lang="wln-BE">Alez vîr alieûr !</em>
          </p>
          <p>
            <strong>à l'abri :</strong> <em lang="wln-BE">à yute, au rcwè</em>.
            <em lang="wln-BE">Lès bèdots sonsst'à yute</em>.
            <em lang="wln-BE">On s'a mis au rcwè du vint</em>.
          </p>
          <p>
            <strong>alentour :</strong> <em lang="wln-BE">alintour</em>.
            <em lang="wln-BE">I toûrne alintoûr dès bèlès coumères</em>.
          </p>
          <p>
            <strong>arrière (en)</strong>, <strong>à l'écart :</strong>
            <em lang="wln-BE">ari, arière</em>.
            <em lang="wln-BE">Il èsst'ari d'ès' feume</em>.
            <em lang="wln-BE">L'arière sézo est co bèle</em>.
          </p>
          <p>
            <strong>à travers :</strong> <em lang="wln-BE">au trèviè</em>.
            <em lang="wln-BE">Il a passé au trèviè dès fils à picots</em>.
          </p>
          <p>
            <strong>au-dessous :</strong> <em lang="wln-BE">dèzoû, d'zou</em>.
            <em lang="wln-BE">Èl tchi doûrmoût d'zou 'l tâbe</em>.
          </p>
          <p>
            <strong>au-dessus :</strong>
            <em lang="wln-BE">dèzeûr, d'zeûr, au d'zeûr, al coupète</em>.
            <em lang="wln-BE">Monter sul dèzeûr dèl mézo</em>.
            <em lang="wln-BE">Lès pus bias puns sonsst'al coupète dè l'ârbe</em
            >.
          </p>
          <p>
            <strong>autour :</strong> <em lang="wln-BE">autoûr, alintoûr</em>.
            <em lang="wln-BE">Mète ène clotur' alintour du pachi</em>.
          </p>
          <p>
            <strong>autre part :</strong> <em lang="wln-BE">aute pârt</em>.
            <em lang="wln-BE">Dalons pourmèner aute pârt ?</em>
          </p>
          <p>
            <strong>çà et là :</strong> <em lang="wln-BE">doûci doûlà</em>.
            <em lang="wln-BE">Èl nîve tchèyoût douci doulà</em>.
          </p>
          <p>
            <strong>contre :</strong> <em lang="wln-BE">conte</em>.
            <em lang="wln-BE">Il a roûlé conte èl bourdur', yè il a tcheut</em>.
          </p>
          <p>
            <strong>de ce côté-ci :</strong>
            <em lang="wln-BE">avièr-ci, avaur-ci</em>.
            <em lang="wln-BE">Èl pieufe a vnu avièr-ci</em>.
          </p>
          <p>
            <strong>de ce côté-là :</strong>
            <em lang="wln-BE">avièr-là, avaur-là</em>.
          </p>
          <p>
            <strong>dedans :</strong>
            <em lang="wln-BE">dins, dèdins, d' dins</em>.
            <em lang="wln-BE">Il a tcheut d'dins</em>.
          </p>
          <p>
            <strong>dehors :</strong> <em lang="wln-BE">dèwoûr, woûr</em>.
            <em lang="wln-BE">On l'a tapé dèwoûr dèl mézo</em>.
            <em lang="wln-BE">Èl tchi a broki woûr dèl grègne</em>.
          </p>
          <p>
            <strong>derrière :</strong>
            <em lang="wln-BE">dière, dri, padière</em>.
            <em lang="wln-BE">I stoût muchi dri 'l mur'</em>.
            <em lang="wln-BE">Intrez pa padière !</em>
          </p>
          <p>
            <strong>dessous :</strong>
            <em lang="wln-BE">dèzou, d'zou, pa-d'zou</em>.
            <em lang="wln-BE">Èl dèzou dès cârtes</em>.
          </p>
          <p>
            <strong>dessus :</strong> <em lang="wln-BE">dèssu, d'su</em>.
            <em lang="wln-BE">Il monté d'su 'l twèt</em>.
          </p>
          <p>
            <strong>devant :</strong> <em lang="wln-BE">dèvant, d'vant</em>.
            <em lang="wln-BE">Il a tapé sul dèvant d' l'auto</em>.
          </p>
          <p>
            <strong>en bas :</strong>
            <em lang="wln-BE">in bas, dju, al valéye</em> (escalier).
            <em lang="wln-BE">Il a tcheut al valéye dèl montéye</em>.
            <em lang="wln-BE">Il a tcheut dju d'ès' sèle</em>.
          </p>
          <p>
            <strong>en dedans :</strong> <em lang="wln-BE">in d' dins</em>.
            <em lang="wln-BE">I dmeuroût à l'in d'dins d'ène grande cinse</em>.
          </p>
          <p>
            <strong>en dehors :</strong> <em lang="wln-BE">in dèwoûr</em>.
            <em lang="wln-BE">Èl bale a tcheut in dèwoûr du tèrin</em>.
          </p>
          <p>
            <strong>en évidence</strong>, <em lang="wln-BE">al bèbéye</em>.
            <em lang="wln-BE">Nè lèyiz ni vos afêres al bèbéye, hon !</em>
          </p>
          <p>
            <strong>à portée</strong>, <strong>facile à emporter :</strong>
            <em lang="wln-BE">à pètâdje</em>.
          </p>
          <p>
            <strong>en haut :</strong>
            <em lang="wln-BE">in waut, al coupète</em>.
            <em lang="wln-BE">I doûrt in waut</em>.
          </p>
          <p>
            <strong>en route</strong>, <strong>en chemin</strong>,
            <strong>parti </strong>: <em lang="wln-BE">èvoye</em>,
            <em lang="wln-BE">invoye, invwèye, voye, vwèye</em>.
          </p>
          <p>
            <strong>ici :</strong>
            <em lang="wln-BE"
              >ci, ci-t', ci-t'tè, dwéci, dwéci-t', dwéci-t'tè, vé-ci, vé-ci-t',
              vé-ci-t'tè, doûci, doucit', doucit'tè</em
            >. <em lang="wln-BE">Vènez doucit'tè, gamin !</em>
          </p>
          <p>
            <strong>jusqu'ici :</strong>
            <em lang="wln-BE">'squ'à ci, djusqu'à ci</em>.
          </p>
          <p>
            <strong>jusqu'où :</strong>
            <em lang="wln-BE">'squ'à yu, djusqu'à yu</em>.
            <em lang="wln-BE">'Squ'à yu dalez par nûte ?</em>
          </p>
          <p>
            <strong>là :</strong> <em lang="wln-BE">là, dwélà, doûlà</em>.
            <em lang="wln-BE">Mètez-vous dwélà</em>.
          </p>
          <p>
            <strong>là-bas :</strong>
            <em lang="wln-BE">lauvau, lauvaut', lauvauy'</em>.
            <em lang="wln-BE">Il est lauvau</em>.
          </p>
          <p>
            <strong>là-dessous :</strong> <em lang="wln-BE">là-padzou</em>.
            <em lang="wln-BE">Èl tcha est là-padzou 'l drèsse</em>.
          </p>
          <p>
            <strong>là-dessus :</strong> <em lang="wln-BE">là-pa-dzeûr</em>.
            <em lang="wln-BE">Èl mouchon est là-pa-dzeûr l' aye</em>.
          </p>
          <p>
            <strong>loin :</strong> <em lang="wln-BE">lon</em>.
            <em lang="wln-BE">I dmeûre bî lon dè dci</em>.
          </p>
          <p>
            <strong>nulle part :</strong> <em lang="wln-BE">nulvâr (rare)</em>.
            <em lang="wln-BE">On a cachi après, mins on n' l'a vu nulvâr</em>.
          </p>
          <p>
            <strong>où :</strong> <em lang="wln-BE">ayu, èyu, yu</em>. Y<em
              lang="wln-BE"
              >u dalez, hon ? Ayu ç-qu'i va ?</em
            >
          </p>
          <p>
            <strong>outre :</strong> <em lang="wln-BE">oute, woute</em>.
            <em lang="wln-BE">Èle bale est woute</em>.
          </p>
          <p>
            <strong>par derrière :</strong>
            <em lang="wln-BE">pa-dière, pa-dri, padière, padri</em>.
            <em lang="wln-BE">Raguidez padri vous !</em>
          </p>
          <p>
            <strong>par dessous :</strong> <em lang="wln-BE">(pa) pa-dzou</em>.
            <em lang="wln-BE">Èl sori a passé pa pa-dzou 'l plantchi</em>.
          </p>
          <p>
            <strong>par-dessus :</strong> <em lang="wln-BE">pa-dzeûr</em>.
            <em lang="wln-BE">Èl tchèvau a sauté pa-dzeûr èl clotur'</em>.
            Aussi : <em lang="wln-BE">pau dzeûr</em>.
          </p>
          <p>
            <strong>par devant :</strong> <em lang="wln-BE">(pa) pa-dvant</em>.
            <em lang="wln-BE"
              >Il a passé pa pa-dvant pou rintrer dins 'l mézo</em
            >.
          </p>
          <p>
            <strong>par ici :</strong>
            <em lang="wln-BE">par ci, par cit'tè</em>.
          </p>
          <p>
            <strong>par là :</strong>
            <em lang="wln-BE">par là, par là-t'tè !</em>
          </p>
          <p>
            <strong>partout :</strong>
            <em lang="wln-BE"
              >tout costé, (pa) tous costés, t'avau, pa-t'avau</em
            >.
          </p>
          <p>
            <strong>près :</strong> <em lang="wln-BE">près, lé, dè lé</em>.
            <em lang="wln-BE">I dmeure lé 'l vilâdje</em>.
          </p>
          <p>
            <strong>quelque part :</strong>
            <em lang="wln-BE">ène sadju, d'in costé ou l'aute</em>.
            <em lang="wln-BE">I tchéra bî ène sadju</em>.
          </p>
          <p>
            <strong>tout contre :</strong>
            <em lang="wln-BE">tout conte, asto</em>.
            <em lang="wln-BE">Èl via a dmeuré asto d' ès' mame</em>.
          </p>
          <p>
            <strong>tout le long :</strong> <em lang="wln-BE">t'au long</em>.
            <em lang="wln-BE">Il a pieut t'au long du djoû</em>.
          </p>
          <p>
            <strong>un peu plus loin :</strong>
            <em lang="wln-BE">ène miyète pus lon</em>.
          </p>
          <h3>Adverbes de temps</h3>
          <p>
            <strong>alors :</strong> <em lang="wln-BE">adon</em>.
            <em lang="wln-BE">Adon, tout va bî ?</em>
          </p>
          <p>
            <strong>après :</strong> <em lang="wln-BE">après</em>.
            <em lang="wln-BE">Après din</em>.<em lang="wln-BE"
              >ner, nos dirons pourmèner</em
            >.
          </p>
          <p>
            <strong>après-demain :</strong> <em lang="wln-BE">après-dmain</em>.
            <em lang="wln-BE">Après-dmain, c'est dimince</em>.
          </p>
          <p>
            <strong>aujourd'hui :</strong> <em lang="wln-BE">audjoûrdu</em>.
            <em lang="wln-BE">Audjoûrdu, dj'ai mès ans</em>.
          </p>
          <p>
            <strong>aussitôt :</strong> <em lang="wln-BE">aussitoût</em>.
            <em lang="wln-BE">Aussitoût dit, aussitoût fét</em>.
          </p>
          <p>
            <strong>avant :</strong>
            <em lang="wln-BE">avant, dèvant, d'vant</em>.
            <em lang="wln-BE">I stoût dèvant 'l cortéje</em>.
          </p>
          <p>
            <strong>avant-hier :</strong> <em lang="wln-BE">avant-yèr</em>.
            <em lang="wln-BE">Avant-yèr, ès' feume s'a acouchi</em>.
          </p>
          <p>
            <strong>bientôt :</strong> <em lang="wln-BE">bî râde</em>.
            <em lang="wln-BE">À bî râde ! I fra bî râde nût'</em>.
          </p>
          <p>
            <strong>déjà :</strong> <em lang="wln-BE">dèdjà, d'djà</em>.
            <em lang="wln-BE">Vos stez d'djà là !</em>
          </p>
          <p>
            <strong>demain :</strong>
            <em lang="wln-BE">dèmain, dèmin, d'min, dèmangn'</em>.
            <em lang="wln-BE">On fra ça d'min</em>.
          </p>
          <p>
            <strong>dernièrement :</strong>
            <em lang="wln-BE">dèrniér'mint, dérèn'mint, i n'a ni lonmin</em>.
            <em lang="wln-BE">Djè l'ai vu i n'a ni lonmin</em>.
          </p>
          <p>
            <strong>encore :</strong> <em lang="wln-BE">co</em>.
            <em lang="wln-BE">Vos d'avez co ?</em>
          </p>
          <p>
            <strong>ensemble</strong>, en même temps, à la fois :
            <em lang="wln-BE">au coû</em>.
            <em lang="wln-BE">On d'in fra deûs au coû</em>.
          </p>
          <p>
            <strong>entretemps :</strong> <em lang="wln-BE">intrètimps</em>.
            <em lang="wln-BE">Intrètimps, èl coumére avoût pèté vwèye</em>.
          </p>
          <p>
            <strong>hier</strong>, <em lang="wln-BE">ayèr</em>.
            <em lang="wln-BE">On s'a vu ayèr</em>.
          </p>
          <p>
            <strong>jamais :</strong> <em lang="wln-BE">jamé</em>.
            <em lang="wln-BE">Mi, pârler flamin ? Jamé !</em> Si jamais :
            <em lang="wln-BE">jamé</em>.
            <em lang="wln-BE">Jamé qu'vos sriz là avant mi</em>.
          </p>
          <p>
            <strong>jusqu'alors :</strong>
            <em lang="wln-BE">'squ'adon, djusqu'adon</em>.
            <em lang="wln-BE">Djusqu'adon, on n' avoût jamé vu ça</em>.
          </p>
          <p>
            <strong>jusqu'à présent :</strong>
            <em lang="wln-BE">'squ'asteûr, djusqu'asteûr</em>.
            <em lang="wln-BE">'Squ'asteûr, dji n' sins rî</em>.
          </p>
          <p>
            <strong>longtemps :</strong> <em lang="wln-BE">lonmin, lontin</em>.
            <em lang="wln-BE">Il a lontin qu'èm' père est moûrt</em>.
          </p>
          <p>
            <strong>maintenant :</strong> <em lang="wln-BE">asteûr, mènant</em>.
            <em lang="wln-BE">Asteûr, c'est mènant</em>.
            <em lang="wln-BE">Asteûr, on n' a ni 'l temps</em>.
          </p>
          <p><strong>minuit :</strong> <em lang="wln-BE">minuit</em>.</p>
          <p>
            <strong>momentanément :</strong>
            <em lang="wln-BE">momentanémint</em>.
            <em lang="wln-BE">Momentané-mint, èle sè tét</em>.
          </p>
          <p>
            <strong>parfois :</strong>
            <em lang="wln-BE">pacoû, tîkfwè, tékfwè, dès coûs qu'</em>.
            <em lang="wln-BE">Dès coûs qu'i vos intindroût, faites atincion</em
            >.
          </p>
          <p>
            <strong>prochainement :</strong>
            <em lang="wln-BE">èl coû qui vît</em>.
            <em lang="wln-BE">À bî râde, au coû qui vît</em>.
          </p>
          <p>
            <strong>quand :</strong> <em lang="wln-BE">quand</em>.
            <em lang="wln-BE">Quand d' vos vwès, dji sûs contint</em>.
          </p>
          <p>
            <strong>quelquefois :</strong>
            <em lang="wln-BE">kédfwè, kékfwè, kîkfwè, pacoû</em>.
          </p>
          <p>
            <strong>seulement :</strong> <em lang="wln-BE">seûl'mint</em>.
            <em lang="wln-BE">C'est seûl'mint li qui stoût d'accoûrd</em>.
          </p>
          <p>
            <strong>sitôt :</strong> <em lang="wln-BE">sitout</em>.
            <em lang="wln-BE">Sitout qu'on âra fini, nos dirons in condji</em>.
          </p>
          <p>
            <strong>souvent :</strong> <em lang="wln-BE">souvint</em>.
            <em lang="wln-BE">C'est souvint 'm feume qu'a rézo (qu'èle dit)</em
            >.
          </p>
          <p>
            <strong>tantôt :</strong> <em lang="wln-BE">tantoût</em>.
            <em lang="wln-BE">Djè vérai tantoût à vo mézo</em>.
          </p>
          <p>
            <strong>tard :</strong> <em lang="wln-BE">târd</em>.
            <em lang="wln-BE">Mieu vaut târd què jamé !</em>
          </p>
          <p>
            <strong>tôt :</strong> <em lang="wln-BE">timpe</em>.
            <em lang="wln-BE">Pou daler bouter, i faut s'èrlèver timpe</em>.
          </p>
          <p>
            <strong>toujours :</strong> <em lang="wln-BE">toudi</em>.
            <em lang="wln-BE">C'est toudi 'l pètit qu'on spotche</em>.
            <em lang="wln-BE"
              >C'est toudi ni mi qui va rlaver lès bidons, savè !</em
            >
          </p>
          <p>
            <strong>tout-à-l'heure :</strong>
            <em lang="wln-BE">taleûr, t'taleûr</em>.
            <em lang="wln-BE">À t'taleûr, èm' chou</em>.
          </p>
          <h3>Adverbes de quantité et d'intensité</h3>
          <p>
            <strong>assez :</strong> <em lang="wln-BE">assez</em>.
            <em lang="wln-BE">Dji d'ai assez intindu</em>.
          </p>
          <p>
            <strong>aussi :</strong>
            <em lang="wln-BE">aussi, t'aussi, ètou</em>.
            <em lang="wln-BE">Vos stez aussi bièsse qu'in baudèt</em>.
            <em lang="wln-BE"
              >Vos stez t'aussi malin qu'ène pouye sins tièsse</em
            >.
            <em lang="wln-BE">Dj'inme bî bwêre in bon vêre, vous ètou ?</em>
          </p>
          <p>
            <strong>autant :</strong> <em lang="wln-BE">austant</em>.
            <em lang="wln-BE">Dj'inme austant vîr vos talons qu'vos pwintes</em
            >. En cas d'erreur :
            <em lang="wln-BE">austant pour mi !</em>
          </p>
          <p>
            <strong>autrement :</strong>
            <em lang="wln-BE">autrèmint Mi dj'âroûs fé ça autrèmint</em>.
          </p>
          <p>
            <strong>beaucoup :</strong>
            <em lang="wln-BE">branmin, ène masse</em>.
            <em lang="wln-BE">Ès' n-anéye-ci, nos èrons branmin d' gayes</em>.
            <em lang="wln-BE">Il avoût ène masse dè puns tcheuts d' l'ârbe</em>.
          </p>
          <p>
            <strong>combien :</strong> <em lang="wln-BE">combi</em>.
            <em lang="wln-BE">À combi ç-qu'on est ? Combi ç-què ça cousse ?</em>
          </p>
          <p>
            <strong>comment :</strong> <em lang="wln-BE">comint, coumint</em>.
            <em lang="wln-BE">Coumint dalez ? Comint dalez fé ça ?</em>
          </p>
          <p>
            <strong>encore :</strong> <em lang="wln-BE">co</em>.
            <em lang="wln-BE">Mètez-d'in co ène miyète</em>. Y<em lang="wln-BE"
              >è co kwè ?</em
            >
          </p>
          <p>
            <strong>énormément :</strong> <em lang="wln-BE">énormémint</em>.
            <em lang="wln-BE">Il avoût énormémint bu yè mindji</em>.
          </p>
          <p>
            <strong>entièrement :</strong>
            <em lang="wln-BE">intièr'mint, t'intièr'mint</em>.
            <em lang="wln-BE">Èl mézo a sti t'intièr'mint mîje in couleûr</em>.
          </p>
          <p>
            <strong>fort :</strong> <em lang="wln-BE">foûrt</em>.
            <em lang="wln-BE">I daloût foûrt râde</em>.
          </p>
          <p>
            <strong>guère :</strong> <em lang="wln-BE">wére/wère</em>.
            <em lang="wln-BE">Il avoût wére dè djins al ducasse d' Aut'-Ite</em
            >.
          </p>
          <p>
            <strong>moins :</strong> <em lang="wln-BE">mwin, mwins'</em>.
            <em lang="wln-BE">Djè n' sûs ni mwins' què vous</em>.
            <em lang="wln-BE">Chinke mwins deûs, ça fét trwès</em>.
          </p>
          <p>
            <strong>moitié :</strong> <em lang="wln-BE">mitan</em>.
            <em lang="wln-BE">Èm' vêre èsst'à mitan vûde</em>.
          </p>
          <p>
            <strong>peu :</strong> <em lang="wln-BE">pau, wére/wère</em>.
            <em lang="wln-BE">Il èsst'à pau près temps d' s'inraler</em>.
            <em lang="wln-BE"
              >Il avoût wére d'èfants qui daline à pîd à scole</em
            >.
          </p>
          <p>
            <strong>plus :</strong> <em lang="wln-BE">pus, pus'</em>.
            <em lang="wln-BE"
              >Au pus vî, au pûs sot ! Pus' què ça, dji n' sés ni payi</em
            >. <em lang="wln-BE">Pus' qu'on d'a, pus' qu'on vût d'avwêr</em>.
            Aussi<em lang="wln-BE"> </em>: <em lang="wln-BE">pusk'</em>.
          </p>
          <p>
            <strong>presque :</strong> <em lang="wln-BE">prèskè</em>.
            <em lang="wln-BE"
              >Nos astines prèskè arivés qu'i s'a mis à pieûre</em
            >.
          </p>
          <p>
            <strong>rudement :</strong> <em lang="wln-BE">rûd'mint</em>.
            <em lang="wln-BE">I min</em>.<em lang="wln-BE"
              >ne rûd'mint sès tch'faus</em
            >.
          </p>
          <p>
            <strong>tant :</strong> <em lang="wln-BE">tant, si tant</em>.
            <em lang="wln-BE"
              >Dji n'ai jamé vu si tant d' wasses qu'ès' n-anéye-ci</em
            >. <em lang="wln-BE">Tant que vos pârlez, vos n' faites rî</em>.
          </p>
          <p>
            <strong>tellement :</strong> <em lang="wln-BE">tél'mint</em>.
            <em lang="wln-BE"
              >Èle est tél'mint léde què minme ès' mame nè sét ni l' raguider
              sins brére</em
            >.
          </p>
          <p>
            <strong>terriblement</strong>, <em lang="wln-BE">tèriblèmint</em>.
            <em lang="wln-BE">I rchène tèriblèmint 's père</em>.
          </p>
          <p>
            <strong>très :</strong> <em lang="wln-BE">foûrt</em>.
            <em lang="wln-BE">Il a fét foûrt frwèd audjoûrdu</em>.
          </p>
          <p>
            <strong>trop :</strong> <em lang="wln-BE">trop</em>.
            <em lang="wln-BE"
              >Èle a stitchi trop d' suke dins 'l pausse dès rèstons</em
            >.
          </p>
          <h3>Adverbes d'affirmation</h3>
          <p>
            <strong>assurément </strong>: <em lang="wln-BE">asseûré,</em>
            <em lang="wln-BE">asseûrémint</em>.
            <em lang="wln-BE">Asseûré, djè vérai travayi dèmin</em>.
          </p>
          <p>
            <strong>aussi :</strong> <em lang="wln-BE">ètou</em>.
            <em lang="wln-BE">Li ètou, i véra</em>.
          </p>
          <p>
            <strong>certainement :</strong> <em lang="wln-BE">cèrtèn'mint</em>.
            <em lang="wln-BE">Cèrtèn'mint qu' i vos a dit 'l vérité</em>.
          </p>
          <p>
            <strong>oui :</strong> <em lang="wln-BE">waye, oyi</em>.
            <em lang="wln-BE"
              >Waye, bî seûr què waye ! Oyi, dji vos ai intindu</em
            >.
          </p>
          <p>
            <strong>oui certes</strong>, <strong>assurément :</strong>
            <em lang="wln-BE">bî waye</em>.
            <em lang="wln-BE">Bî waye, què c'est mi qu'a fét ça !</em>
          </p>
          <p>
            <strong>oui probablement :</strong>
            <em lang="wln-BE">azâr què waye</em>.
            <em lang="wln-BE">I va pieûre dèmain ? Azâr què waye !</em>
          </p>
          <p>
            <strong>oui</strong>, <strong>tu m'étonnes :</strong>
            <em lang="wln-BE">bî waye-da</em> ou
            <em lang="wln-BE">wawaye… !</em>
          </p>
          <p>
            <strong>si :</strong> <em lang="wln-BE">siya</em>.
            <em lang="wln-BE">Siya, siya, èl vizin a gangni al lot'rîye</em>.
          </p>
          <p>
            <strong>soit :</strong> <em lang="wln-BE">swèt'</em>.
            <em lang="wln-BE">Swèt', vos avez rézo</em>.
          </p>
          <p>
            <strong>sûr :</strong> <em lang="wln-BE">seûr</em>.
            <em lang="wln-BE">Bî seûr, vos ârez vos yârds dèmain</em>.
          </p>
          <p>
            <strong>vraiment :</strong> <em lang="wln-BE">vrémint</em>.
            <em lang="wln-BE">Dji sûs vrémint contint d' vos vîr</em>.
          </p>
          <h3>Adverbes de négation</h3>
          <p>
            <strong>ne :</strong> <em lang="wln-BE">nè, n'</em>.
            <em lang="wln-BE">Djè nè dîrai rî du tout su vos dos</em>.
            <em lang="wln-BE">Djè n' èl vwès ni</em>.
          </p>
          <p>
            <strong>ne… guère :</strong> <em lang="wln-BE">nè …wére</em>.
            <em lang="wln-BE">Is n'ont wére dè temps pou daler pourmèner</em>.
          </p>
          <p>
            <strong>ne… jamais :</strong>
            <em lang="wln-BE">nè…jamé, n'…jamé</em>.
            <em lang="wln-BE">Djè nè l' prindrai jamé</em>.
            <em lang="wln-BE">On n' sét jamé</em>.
          </p>
          <p>
            <strong>ne… pas :</strong> <em lang="wln-BE">nè…ni, ni, n'…ni</em>.
            <em lang="wln-BE">Pou ni minti, dji crwès què dji m'ai abusé</em>.
            <em lang="wln-BE">Pou n' ni mau pârler, téjone-nous !</em>
          </p>
          <p>
            <strong>ne… pas de :</strong> <em lang="wln-BE">n'…pon/poû</em>.
            <em lang="wln-BE">Is n'ont pon/poû d' tchance</em>.
          </p>
          <p>
            <strong>ne pas plus que :</strong>
            <em lang="wln-BE">ni d' pus què </em>:
            <em lang="wln-BE"
              >Dji n'ai ni d' pus què chinke eûros dins 'm poche !</em
            >
          </p>
          <p>
            <strong>ne… plus :</strong> <em lang="wln-BE">nè pus, n'…pus</em>.
            <em lang="wln-BE">Dji nè l' vwès pus</em>.
          </p>
          <p>
            <strong>ne… plus de :</strong>
            <em lang="wln-BE">n'…pupon/pupoû</em>.
            <em lang="wln-BE">Dès carotes, dji n' d'ai pupon/pupoû</em>.
          </p>
          <p>
            <strong>ne… que :</strong> <em lang="wln-BE">nè…què, n'…què</em>.
            <em lang="wln-BE">Dji n'èl mindjrai què t'taleûr</em>.
          </p>
          <p>
            <strong>non :</strong> <em lang="wln-BE">non, non-fét</em>.
            <em lang="wln-BE"
              >Quand i dit non, c'est non ! C'est vous qu'a skèté ça ? Non-fét,
              c'est ni mi !</em
            >
          </p>
          <p>
            <strong>non… plus :</strong> <em lang="wln-BE">néri</em>.
            <em lang="wln-BE">Vos n' dalez ni à mèsse ? Mi néri</em>.
          </p>
          <p>
            <strong>pas :</strong> <em lang="wln-BE">ni</em>.
            <em lang="wln-BE">C'est ni mi qu'a dit ça</em>.
            <em lang="wln-BE">Du suke, i n' d'a ni assez</em>.
          </p>
          <p>
            <strong>pas de</strong>, <strong>point de :</strong>
            <em lang="wln-BE">pon d', poû d'</em>.
            <em lang="wln-BE"
              >I n'a pon/poû d' tchèvau dins 'l pachi. I n' a co pon/poû d'
              pwèy' à 's minton</em
            >.
          </p>
          <p>
            <strong>pas encore :</strong> <em lang="wln-BE">ni co</em>.
            <em lang="wln-BE">I n'a ni co fini 's travay'</em>.
          </p>
          <h3>Adverbes de doute</h3>
          <p>
            <strong>et encore :</strong> y<em lang="wln-BE">è co, èyè co</em>.
            <em lang="wln-BE"
              >Il a fini 'l course, yè co, ça stoût tout djusse</em
            >.
          </p>
          <p>
            <strong>oui</strong>, <strong>oui</strong>,
            <strong>bien sûr :</strong>
            <em lang="wln-BE">wawaye, bî seûr !</em>
          </p>
          <p>
            <strong>peut-être :</strong> <em lang="wln-BE">putète</em>.
            <em lang="wln-BE">Putète què waye, putète què non !</em>
          </p>
          <p>
            <strong>pourquoi :</strong>
            <em lang="wln-BE">poukè, poukoû, à kè manke</em>.
            <em lang="wln-BE"
              >Poukè n'avez rî dit à vo mame ? Poukoû astez vnu ? À kè manke què
              vos n'avez ni tout mindji ?</em
            >
          </p>
          <p>
            <strong>probablement :</strong> <em lang="wln-BE">probablèmint</em>.
            <em lang="wln-BE">Probablèmint qu'i va rèyussi à scole</em>. Note :
            on entend rarement <em lang="wln-BE">danjereû</em>.
            <em lang="wln-BE">Danjereû qu' i va co fé tchaud après-dèmain</em>.
          </p>
          <p>
            <strong>soi-disant :</strong> <em lang="wln-BE">swè-disant</em>.
            <em lang="wln-BE"
              >Il est vwèye swè-disant pou daler au fout'bal ?</em
            >
          </p>
          <h3>Adverbes présentatifs</h3>
          <p>
            <strong>voici :</strong> <em lang="wln-BE">vwèci</em>.
            <em lang="wln-BE"
              >Vwèci l'ome qu' a vu l'ome, qu' a vu l'ours, yè qui n'a ni yeû
              peû !</em
            >
          </p>
          <p>
            <strong>voilà :</strong> <em lang="wln-BE">vlà, vlà-t'tè</em>.
            <em lang="wln-BE"
              >Vos volez dès prones ? Vlà-t'tè ! Vos volez dès guèrzèles ? D'in
              vlà !</em
            >
          </p>
          <h2 style="margin-top: 2rem">Les prépositions</h2>
          <p>
            <strong>à</strong> : <em lang="wln-BE">à</em>.
            <em lang="wln-BE">Daler à pîd</em>.
            <em lang="wln-BE">Dji dmeure à</em> Y<em lang="wln-BE">ite</em>.
            <em lang="wln-BE">Lèyi l'uch à craye</em>.
          </p>
          <blockquote>
            <p>
              <em lang="wln-BE">d'à</em>.
              <em lang="wln-BE">C'est 'l mézo d'à li</em>.
            </p>
            <p>
              <em lang="wln-BE">al</em>.
              <em lang="wln-BE"
                >C'èsst'al Nowé qu'on vwèt 'l pètit Jézu dins l'èstaule</em
              >. <em lang="wln-BE">Daler àl cinse</em>.
            </p>
            <p>
              <em lang="wln-BE">su </em>:
              <em lang="wln-BE">il est su 's n-uch</em> (il est à sa porte).
            </p>
            <p>
              a<em lang="wln-BE">ux, aus </em>:
              <em lang="wln-BE">èl bwète aux lètes</em>. Pour
              <strong>aux</strong>, on dit aussi <em lang="wln-BE">à les </em>:
              <em lang="wln-BE">doner à mindji à les bièsses</em>.
            </p>
          </blockquote>
          <p>
            <strong>à cause de :</strong>
            <em lang="wln-BE">à cause dè, faute à</em>.
            <em lang="wln-BE">À cause dè léye, on a dvu s'inraler</em>.
            <em lang="wln-BE">Faute au brouyârd, on èsst'in rtârd</em>.
          </p>
          <p>
            <strong>à cela près :</strong>
            <em lang="wln-BE">à l'après d'ça</em>.
            <em lang="wln-BE">Nos n'astons ni à l'après d'chinke eûros</em>.
          </p>
          <p>
            <strong>à côté de :</strong> <em lang="wln-BE">à costé dè</em>.
            <em lang="wln-BE">I dmeure à costé du canâl</em>
          </p>
          <p>
            <strong>à court de :</strong> <em lang="wln-BE">dju d'</em>.
            <em lang="wln-BE">Nos stons dju d' yârds</em>.
          </p>
          <p>
            <strong>à force de :</strong> <em lang="wln-BE">à foûrce dè</em>.
            <em lang="wln-BE"
              >À foûrce dè travayi, il a fini pa avwêr ène cassur'</em
            >.
          </p>
          <p>
            <strong>à la mode de :</strong>
            <em lang="wln-BE"
              >al moûde dè rî, i travaye austant qu' lès autes</em
            >.
          </p>
          <p>
            <strong>à l'égard de :</strong> <em lang="wln-BE">au rgârd dè</em>.
            <em lang="wln-BE"
              >Au rgârd d' ès' frére, il est branmin pus malin</em
            >.
          </p>
          <p>
            <strong>après :</strong> <em lang="wln-BE">après</em>.
            <em lang="wln-BE">Après lès condjis, on dira co à scole</em>.
          </p>
          <p>
            <strong>à propos de :</strong> <em lang="wln-BE">rapoûrt à</em>.
            <em lang="wln-BE">Rapoûrt à ça, quand ç-què vos payiz à bwêre ?</em>
          </p>
          <p>
            <strong>arrière de</strong>, <strong>loin de</strong>,
            <strong>à l'écart de :</strong> <em lang="wln-BE">ari</em>.
            <em lang="wln-BE">Il èsst'ari d'ès' feume</em>.
          </p>
          <p>
            <strong>à travers :</strong>
            <em lang="wln-BE">au trèviè, avau, t'avau, pa t'avau</em>.
            <em lang="wln-BE">Èl pidjon a passé au trèviè du carau</em>.
            <em lang="wln-BE">Daler pourmèner t'avau lès tchamps</em>.
          </p>
          <p>
            <strong>au :</strong> <em lang="wln-BE">au</em>.
            <em lang="wln-BE">On va au cabarèt</em>.
            <em lang="wln-BE">I s'èrlèfe timpe au matin</em>.
          </p>
          <p>
            <strong>au-dedans de :</strong> <em lang="wln-BE">in d'dins dè</em>.
            <em lang="wln-BE">Il a tcheut dins l'in-d'dins du tonia</em>.
          </p>
          <p>
            <strong>au dehors de :</strong> <em lang="wln-BE">in dèwoûr dè</em>.
            <em lang="wln-BE">Èl bale a tcheut in dèwoûr du tèrin</em>.
          </p>
          <p>
            <strong>au-dessous de :</strong> <em lang="wln-BE">pa-dzou</em>.
            <em lang="wln-BE">I s'a achis pa-dzou 'l pont</em>.
          </p>
          <p>
            <strong>au-dessus de :</strong> <em lang="wln-BE">au-dzeûr dè</em>.
            <em lang="wln-BE">Lès pus bias puns sonsst' au-dzeur dès léds</em>.
          </p>
          <p>
            <strong>au lieu de :</strong> <em lang="wln-BE">al place dè</em>.
            <em lang="wln-BE">Al place dè mindji, il est vwèye doûrmi</em>.
          </p>
          <p>
            <strong>au mileu de :</strong> <em lang="wln-BE">au mitan dè</em>.
            <em lang="wln-BE">Èl tchi a couru au mitan du djeu</em>.
          </p>
          <p>
            <strong>au moment de :</strong>
            <em lang="wln-BE">au moumint dè</em>.
            <em lang="wln-BE">Au momint dè dîre au rvwêr, i s'a mis à brére</em
            >.
          </p>
          <p>
            <strong>au moment où :</strong>
            <em lang="wln-BE">au momint qu'</em>.
            <em lang="wln-BE">Au moumint qu'i s' indaloût</em>.
          </p>
          <p>
            <strong>à un rien près :</strong>
            <em lang="wln-BE">à in ri près, à l'après d' ri</em>.
            <em lang="wln-BE">A l'après d' ri i tchèyoût dju du twèt</em>.
          </p>
          <p>
            <strong>auprès de :</strong> <em lang="wln-BE">lé, dèlé, d'lé</em>.
            <em lang="wln-BE">Èl via est toudi d'lé 's mame</em>.
          </p>
          <p>
            <strong>à ras de :</strong> <em lang="wln-BE">à rasse dè</em>.
            <em lang="wln-BE">L'eûye arivoût à rasse du trotwêr</em>.
          </p>
          <p>
            <strong>autour :</strong>
            <em lang="wln-BE">autoûr, alintoûr dè</em>.
            <em lang="wln-BE">On a mis ène clotur' alintour du pachi</em>.
            <em lang="wln-BE">Il èsst'autoûr dè midi</em>.
          </p>
          <p>
            <strong>au travers de :</strong>
            <em lang="wln-BE">au trèviè dè</em>.
            <em lang="wln-BE">Il a roûlé au trèviè du tchamp</em>.
          </p>
          <p>
            <strong>aux environs de :</strong> <em lang="wln-BE">inviè</em>.
            <em lang="wln-BE">I s'pourmène inviè Nivèle</em>.
          </p>
          <p>
            <strong>avant de :</strong>
            <em lang="wln-BE">dèvant dè, d'vant dè</em>.
            <em lang="wln-BE"
              >Dèvant d' mori, dji voûroûs bi daler in n-Amérike</em
            >.
          </p>
          <p>
            <strong>avec :</strong> <em lang="wln-BE">avu, avè</em>.
            <em lang="wln-BE">Vos vnez avu mi ? I bèrdèle avè sès coumarâdes</em
            >.
          </p>
          <p>
            <strong>chez :</strong> <em lang="wln-BE">lé, à, au</em>.
            <em lang="wln-BE">Lé nos autes, on rit tous lès djoûs</em>.
            <em lang="wln-BE">À no mézo, on est bî rçu</em>.
            <em lang="wln-BE">On va au farmacyin</em>.
            <em lang="wln-BE">On va au bouchi</em>.
          </p>
          <p>
            <strong>contre :</strong> <em lang="wln-BE">conte (dè), asto</em>.
            <em lang="wln-BE">Payi, dji n' sûs ni conte (dè) ça</em>.
            <em lang="wln-BE">On a mis in pikèt asto du mur'</em>.
          </p>
          <p>
            <strong>dans :</strong> <em lang="wln-BE">dins</em>.
            <em lang="wln-BE">Jules est dins 's mézo</em>.
            <em lang="wln-BE">On va djeûwer dins 'l bo</em>.
          </p>
          <p>
            <strong>d'après :</strong>
            <em lang="wln-BE"
              >pinsa l'aute C'est ni dinsi qu'i va daler râde, pinsa l'aute</em
            >. On entend aussi : <em lang="wln-BE">pinse à l'aute</em>
          </p>
          <p>
            <strong>de :</strong> <em lang="wln-BE">dè, d'</em>.
            <em lang="wln-BE">C'est 'l bèdot d' Michèl</em>.
            <em lang="wln-BE">Èl ruwe dè Mons</em>.
          </p>
          <p>
            <strong>de derrière ;</strong>
            <em lang="wln-BE">dè dière, dè dri, d' padière, d' padri</em>.
            <em lang="wln-BE">Il arivoût d' padri</em>.
          </p>
          <p>
            <strong>de dessus :</strong>
            <em lang="wln-BE">dè d'zeûr, dè d' padzeûr</em>.
            <em lang="wln-BE">Èl moukè èsst'arivé d' padzeûr lès foyas</em>.
          </p>
          <p>
            <strong>de dessous :</strong>
            <em lang="wln-BE">dè dzou, dè d' padzou</em>.
            <em lang="wln-BE">Èl tcha vènoût dè d'padzoû 'l meûbe</em>.
          </p>
          <p>
            <strong>de peur de :</strong> <em lang="wln-BE">(dè) peû dè</em>.
            <em lang="wln-BE">Peû d'tchér i s' tènoût à lès couches</em>.
          </p>
          <p>
            <strong>de plus</strong>, <strong>en outre :</strong>
            <em lang="wln-BE">in pus d'ça</em>.
            <em lang="wln-BE">In pus d'ça, i touchoût co dèl mutuwèle</em>.
          </p>
          <p>
            <strong>de près :</strong> <em lang="wln-BE">dè tout près</em>.
            <em lang="wln-BE"
              >Quand on raguidoût d' tout près, ça n'èrchènoût pus à rî</em
            >.
          </p>
          <p>
            <strong>depuis :</strong> <em lang="wln-BE">dèspû</em>.
            <em lang="wln-BE">Dèspû quand ratindez ?</em>
          </p>
          <p>
            <strong>de travers :</strong>
            <em lang="wln-BE">dè trèviè, d' trèviè</em>.
            <em lang="wln-BE">I m'a rèspondu d' trèviè</em>.
          </p>
          <p>
            <strong>devant :</strong> <em lang="wln-BE">dèvant, d'vant</em>.
            <em lang="wln-BE">D'vant d' daler doûrmi, dji lis 'm gazète</em>.
          </p>
          <p>
            <strong>du côté de :</strong>
            <em lang="wln-BE">du costè, après, inviè</em>.
            <em lang="wln-BE">Èl mur' bache toudi du costé qu'i va tchér</em>.
            <em lang="wln-BE">Leû vilâdje, c'èsst'après Namur'</em>.
            <em lang="wln-BE">Is sont vwèy' inviè 'L Louvière</em>.
          </p>
          <p>
            <strong>en :</strong> <em lang="wln-BE">in, à, dè, d', su</em>.
            <em lang="wln-BE">Sauter in parachute</em>.
            <em lang="wln-BE">Mète lès afêres à place</em>.
            <em lang="wln-BE">Ène couvèrte dè lin</em>.<em lang="wln-BE">ne</em
            >. <em lang="wln-BE">Su in rî d'timps, i stoût prèsse</em>.
          </p>
          <p>
            <strong>en bas de :</strong>
            <em lang="wln-BE">dju dè, al valéye, in bas</em>.
            <em lang="wln-BE">Tchér dju d'ès' sèle</em>.
            <em lang="wln-BE">Tchér al valéye dès montéyes</em> (escaliers).
            <em lang="wln-BE">Sauter in bas du tram</em>.
          </p>
          <p>
            <strong>en dehors de :</strong> <em lang="wln-BE">in dèwoûr dè</em>.
            <em lang="wln-BE">Daler pourmèner in dèwoûr dès pièsintes</em>.
          </p>
          <p>
            <strong>envers</strong>, <strong>à l'égard de :</strong>
            <em lang="wln-BE">inviè, au rgârd dè</em>.
            <em lang="wln-BE">Au rgârd d'aucuns, dj'ai bi saki 'm plan</em>.
          </p>
          <p>
            <strong>histoire de :</strong> <em lang="wln-BE">istwêre dè</em>.
            <em lang="wln-BE">Dji vos dis ça, istwêre de vo mète au courant</em
            >.
          </p>
          <p>
            <strong>faute de :</strong> <em lang="wln-BE">faute dè</em>.
            <em lang="wln-BE">Faute dè viande, on mindjra du pèchon</em>.
          </p>
          <p>
            <strong>hormis :</strong> <em lang="wln-BE">ourmi</em>.
            <em lang="wln-BE">Dj'avoûs tout bon, ourmi lès calculs</em>.
          </p>
          <p>
            <strong>jusque :</strong> <em lang="wln-BE">'squ'à, djusk</em>.
            <em lang="wln-BE">On a sti à pîd 'squ'à Brin</em>.<em lang="wln-BE"
              >ne</em
            >. <em lang="wln-BE">On va djusk' à la mér in n-auto</em>.
          </p>
          <p>
            <strong>le long de :</strong>
            <em lang="wln-BE">au lon dè, t'au lon dè</em>.
            <em lang="wln-BE">Il a tchanté t'au lon du tch'min</em>.
          </p>
          <p>
            <strong>loin de :</strong> <em lang="wln-BE">lon dè</em>.
            <em lang="wln-BE">Quand on est lon d' ès' famîye, on brét tîkfwè</em
            >.
          </p>
          <p>
            <strong>malgré</strong>, <em lang="wln-BE">maugré</em>.
            <em lang="wln-BE">Maugré sès maladîyes, il est co d'asto</em>.
          </p>
          <p>
            <strong>manière de :</strong> <em lang="wln-BE">manière dè</em>.
            <em lang="wln-BE">Dji vos dis ça, manière dè bî pârler</em>.
          </p>
          <p>
            <strong>outre</strong><em lang="wln-BE">, en sus de </em>:
            <em lang="wln-BE">au-dzeûr dè /du</em>. Y<em lang="wln-BE"
              >è au-dzeûr du martchi, i nos a minti</em
            >.
          </p>
          <p>
            <strong>par :</strong> <em lang="wln-BE">par, pa,</em> par le :
            <em lang="wln-BE">pau</em>. Devant fém.<em lang="wln-BE"> </em>:
            <em lang="wln-BE">pal</em>. <em lang="wln-BE">Vènez par ci</em>.
            <em lang="wln-BE">Pou daler à Tubisse, on passe pa Clabecq</em>.
            <em lang="wln-BE">Passez pau coridor ! Raguider pal fèrnièsse</em>.
          </p>
          <p>
            <em lang="wln-BE">(</em><strong>par) derrière :</strong>
            <em lang="wln-BE">pa-dière, pa-dri, padière padri</em>.
            <em lang="wln-BE">Èle est toudi padière ès' n-ome</em>.
            <em lang="wln-BE">I stoût muchi padri l'aye</em>.
          </p>
          <p>
            <strong>(par) devant :</strong> <em lang="wln-BE">pa-d'vant</em>.
            <em lang="wln-BE">I stoût assis su 'ne sèle pa-d'vant l'uch</em>.
          </p>
          <p>
            <strong>par-dessous :</strong> <em lang="wln-BE">pa-dzou</em>.
            <em lang="wln-BE">Èl câve est pa-dzou 'l grègne</em>.
          </p>
          <p>
            <strong>par-dessus :</strong> <em lang="wln-BE">pa-dzeûr</em>.
            <em lang="wln-BE">Èl pidjoni pa-dzeûr l'èstaule</em>.
          </p>
          <p>
            <strong>parmi :</strong> <em lang="wln-BE">parmi, avau</em>.
            <em lang="wln-BE"
              >I coudoût dès fleûrs qui stine avau lès tchèrdons</em
            >.
          </p>
          <p>
            <strong>tout parmi :</strong> <em lang="wln-BE">t'avau</em>. En tous
            sens : <em lang="wln-BE">pa t'avau</em>.
          </p>
          <p>
            <strong>pendant :</strong> <em lang="wln-BE">pendant, pindint</em>.
            <em lang="wln-BE">I pârle toudi pindint l'èscole</em>.
          </p>
          <p>
            <strong>pour</strong>, <em lang="wln-BE">pour</em> (devant pronom),
            <em lang="wln-BE">pou</em>.
            <em lang="wln-BE">On travaye pou l'oneûr</em>.
            <em lang="wln-BE">Dji fés ça pour vous</em>.
          </p>
          <p>
            <strong>près de :</strong> <em lang="wln-BE">lé</em>.
            <em lang="wln-BE">I stoût lé 's mézo</em>.
          </p>
          <p>
            <strong>quant à :</strong> <em lang="wln-BE">tant qu'à</em>.
            <em lang="wln-BE">Tant qu'à pârler su leû dos, téjone-nous !</em>
          </p>
          <p><strong>question de :</strong> <em lang="wln-BE">afêre de</em>.</p>
          <p>
            <strong>sans :</strong> <em lang="wln-BE">sins, sans</em>.
            <em lang="wln-BE">Travayi sins lachi</em>.
            <em lang="wln-BE">I pourmène sans 's tchi</em>.
          </p>
          <p><strong>sous :</strong> <em lang="wln-BE">pa-dzou</em>.</p>
          <p>
            <strong>suivant</strong>, <strong>selon :</strong>
            <em lang="wln-BE">sûvant, chûvant</em>.
            <em lang="wln-BE"
              >Chûvant li, èl mayeûr n'est ni co moûrt, tant mieu !</em
            >
          </p>
          <p>
            <strong>sur :</strong> <em lang="wln-BE">su, sur'</em>.
            <em lang="wln-BE">Il a pèstèlé su mès pîds</em>.
            <em lang="wln-BE">Ça a tcheut sur' mi</em>.
          </p>
          <p>
            <strong>sur le</strong>, <strong>sur la :</strong>
            <em lang="wln-BE">sul</em>.
            <em lang="wln-BE">Mètez vos pîds sul tâbe, sins vos jin</em>.<em
              lang="wln-BE"
              >ner</em
            >.
          </p>
          <p>
            <strong>tout en :</strong>
            <em lang="wln-BE">in tout boutant, i tchantoût</em>.
          </p>
          <p>
            <strong>vers :</strong> <em lang="wln-BE">inviè, viè, palé, su</em>.
            <em lang="wln-BE"
              >Nos dirons d'aboûrd su Nivèle pou daler, après, inviè
              Chârlèrwè</em
            >.
          </p>
          <p>
            <strong>vis-à-vis de</strong><em lang="wln-BE">,</em> en comparaison
            de : <em lang="wln-BE">au rgârd dè</em>.
            <em lang="wln-BE"
              >Au rgârd dès feumes, lès omes sont souvint pus bièsses</em
            >.
          </p>
          <h2 style="margin-top: 2rem">Les conjonctions</h2>
          <h3>De coordination</h3>
          <p>
            <strong>alors :</strong> <em lang="wln-BE">adon</em>. Y<em
              lang="wln-BE"
              >è adon, vos dalez bî ?</em
            >
          </p>
          <p>
            <strong>aussi :</strong> <em lang="wln-BE">ètou</em>.
            <em lang="wln-BE">Si vos dalez bî, mi ètou</em>.
          </p>
          <p>
            <strong>car :</strong> <em lang="wln-BE">paskè</em>.
            <em lang="wln-BE">Dji sûs contint paskè dji vas daler in condji</em
            >.
          </p>
          <p>
            <strong>comme :</strong> <em lang="wln-BE">come</em>.
            <em lang="wln-BE">Boutez come i faut</em>.
          </p>
          <p>
            <strong>donc :</strong> <em lang="wln-BE">donc</em>.
            <em lang="wln-BE">Dji sondje, donc dji sûs, disst'i l'aute</em>.
          </p>
          <p>
            <strong>et :</strong> <em lang="wln-BE">èt, yè, èy'</em>.
            <em lang="wln-BE">Il a souné à l'uch, èy' adon, il a pèté vwèye</em
            >. <em lang="wln-BE">Léye, èyè mi, on s' a marié in 1967</em>.
            <em lang="wln-BE"
              >Lès tchis èt lès tchas, c'est ni 'l minme caractére</em
            >.
          </p>
          <p>
            <strong>jusqu'à :</strong> <em lang="wln-BE">'squ'à, djusk'à</em>.
            <em lang="wln-BE">Dè</em> Y<em lang="wln-BE"
              >ite djusk'à Vèznau, il a bî chinke kilomètes</em
            >. <em lang="wln-BE">Alez, 'squ' al sèmin</em>.<em lang="wln-BE"
              >ne qui vît d'aboûrd !</em
            >
          </p>
          <p>
            <strong>mais :</strong> <em lang="wln-BE">mè</em>,
            <em lang="wln-BE">mins</em>.
            <em lang="wln-BE">Waye, mins non, hin !</em>
          </p>
          <p>
            <strong>ni :</strong> <em lang="wln-BE">ni</em>.
            <em lang="wln-BE"
              >Ça n'va ni daler dinsi, savè ! Ni yone, ni deûs, il a pèté
              voye</em
            >.
          </p>
          <p>
            <strong>ou :</strong> <em lang="wln-BE">ou</em>.
            <em lang="wln-BE">Vos dalez rîre ou brére</em>.
          </p>
          <p>
            <strong>ou bien :</strong> <em lang="wln-BE">ou bî</em>.
            <em lang="wln-BE">Arètez d' tchipoter </em>:
            <em lang="wln-BE">c'est waye ou bî non !</em>
          </p>
          <p>
            <strong>que :</strong> <em lang="wln-BE">què, qu'</em>.
            <em lang="wln-BE">I vaut mèyeû rîre què brére </em>:
            <em lang="wln-BE">èl grimace est pus bèle !</em>
          </p>
          <p>
            <strong>sinon :</strong> <em lang="wln-BE">sinon</em>.
            <em lang="wln-BE"
              >Gamin, vènez dwéci, sinon, i va daler mau pour vous !</em
            >
          </p>
          <p>
            <strong>soit… soit :</strong> <em lang="wln-BE">swèt…swèt</em>.
            <em lang="wln-BE"
              >Swèt' c'est vous qui paye in vêre, swèt' c'est mi</em
            >.
          </p>
          <p>
            <strong>aussi sûr que :</strong>
            <em lang="wln-BE">t'aussi seûr què</em>.
            <em lang="wln-BE">C'èsst'aussi seûr què deûs yè deûs font kate</em>.
          </p>
          <p>
            <strong>toutefois :</strong> <em lang="wln-BE">tout'fwè</em>.
            <em lang="wln-BE">Djè dirai à vo mézo èl sèmin</em>.<em
              lang="wln-BE"
              >ne qui vît</em
            >.
            <em lang="wln-BE">Tout'fwè, s'i tchét dèl nîve…</em>
          </p>
          <h3>De subordination de temps</h3>
          <p>
            <strong>à peine que :</strong> <em lang="wln-BE">à pin</em>.<em
              lang="wln-BE"
              >ne què</em
            >. <em lang="wln-BE">À pin</em>.<em lang="wln-BE"
              >ne qu'èl méte avoût 's dos toûrné, qu'èl dalâdje a couminchi</em
            >.
          </p>
          <p>
            <strong>après que :</strong> <em lang="wln-BE">après què</em>.
            <em lang="wln-BE"
              >Après qu'il a yeû mindji, il a ascouté lès nouvèles</em
            >.
          </p>
          <p>
            <strong>au fur et à mesure :</strong>
            <em lang="wln-BE">au fur' yè à mèzur', fét-à-fét</em>.
            <em lang="wln-BE"
              >Fét-à-fét qu'èl tcha ravançoût, èl sori èrculoût</em
            >.
          </p>
          <p>
            <strong>aussitôt que</strong>, <strong>dès que :</strong>
            <em lang="wln-BE">sitoût què, si râde què, à pin</em>.<em
              lang="wln-BE"
              >ne què</em
            >.
            <em lang="wln-BE"
              >Si râde qu'il a yeû fini d' rîre, i s'a mis à brére</em
            >.
          </p>
          <p>
            <strong>avant que :</strong>
            <em lang="wln-BE">dèvant què, d'vant què</em>.
            <em lang="wln-BE"
              >D'vant qu' l'iviêr fuche woute, i faura co ratinde</em
            >.
          </p>
          <p>
            <strong>chaque fois que :</strong>
            <em lang="wln-BE">à chake coû què</em>.
            <em lang="wln-BE">À chake coû qu'i pârle, on n'èl comprind ni</em>.
          </p>
          <p>
            <strong>comme :</strong> <em lang="wln-BE">come</em>.
            <em lang="wln-BE">Come dji sus trop vî, faites-lè à 'm place</em>.
          </p>
          <p>
            <strong>depuis que :</strong> <em lang="wln-BE">dèspû què</em>.
            <em lang="wln-BE">Dèspû qu'i sét lîre, on n' l'intind pus</em>.
          </p>
          <p>
            <strong>en attendant que :</strong>
            <em lang="wln-BE">in ratindant què</em>.
            <em lang="wln-BE"
              >In ratindant què l'autobus arife, is sont tèrtous su leû
              djic-djac élèctronike</em
            >.
          </p>
          <p>
            <strong>jusqu'à ce que :</strong>
            <em lang="wln-BE">tèrchèdon</em> (rare)/<em lang="wln-BE">'squ'à</em
            >./<em lang="wln-BE">djusk'à 'Squ'à qu'il arète dè pieure</em>.
          </p>
          <p>
            <strong>quand</strong>, <strong>lorsque :</strong>
            <em lang="wln-BE">quand</em>.
            <em lang="wln-BE">Quand ? Hè bî quand lès pouyes âront dès dints</em
            >.
          </p>
          <p>
            <strong>tant que :</strong> <em lang="wln-BE">tant què</em>.
            <em lang="wln-BE">Tant que qu'vos faites ça, èl solèy' toûrne</em>.
          </p>
          <p>
            <strong>toutes les fois que :</strong>
            <em lang="wln-BE">tous lès coûs què</em>.
            <em lang="wln-BE">Tous lès coûs qu' vos tchantrez, i pieura !</em>
          </p>
          <h3>De subordination de cause</h3>
          <p>
            <strong>comme :</strong> <em lang="wln-BE">come</em>.
            <em lang="wln-BE">Come i stoût malâde, i n'a ni sti à scole</em>.
          </p>
          <p>
            <strong>heureusement que :</strong>
            <em lang="wln-BE">eûreûs'mint què, co bi què</em>.
            <em lang="wln-BE">Co bi qu'i n'a ni tcheut dins 'l canâl</em>.
          </p>
          <p>
            <strong>parce que :</strong>
            <em lang="wln-BE">pasquè, à cause què</em>.
            <em lang="wln-BE"
              >Pouquè ? Hè bî pasquè djè vos l' dis ! C'èsst'à cause qu'i djèle
              què dji mèts dès moufes</em
            >.
          </p>
          <p>
            <strong>pourquoi :</strong> <em lang="wln-BE">poukè, poukoû</em>.
            <em lang="wln-BE"
              >Poukoû dmeurer à rî fé ? Poukè ç-què vos n' dites rî ?</em
            >
          </p>
          <p>
            <strong>puisque :</strong> <em lang="wln-BE">pusquè</em>.
            <em lang="wln-BE">Poukè brére pusqu'i fét bia</em>.
          </p>
          <p>
            <strong>vu que :</strong> <em lang="wln-BE">vu què</em>.
            <em lang="wln-BE"
              >Vu qu'lès puns sont meûrs, dji m' vas lès coud'</em
            >.
          </p>
          <h3>De subordination de but</h3>
          <p>
            <strong>de peur que :</strong> <em lang="wln-BE">dè peû què</em>.
            <em lang="wln-BE"
              >Dj'ai louyi 'l tchi à in pikèt, dè peû qu'i n' pète vwèye</em
            >.
            <em lang="wln-BE"
              >Dji n' mindje pus branmin, dè peû què mès marones fuche trop
              strwètes</em
            >.
          </p>
          <p>
            <strong>pour que :</strong> <em lang="wln-BE">pou què</em>.
            <em lang="wln-BE"
              >Djè li z-au doné ène dringuèye pou qu'il acate ène bèle
              tchèmîse</em
            >.
          </p>
          <p>
            <strong>pourquoi :</strong>
            <em lang="wln-BE">pou què, pou koû, poukè, poukoû</em>.
            <em lang="wln-BE">Poukoû avez pris ès' tchèmin-là ?</em>
          </p>
          <h3>De subordination de comparaison</h3>
          <p>
            <strong>aussi bien que :</strong>
            <em lang="wln-BE">aussi bî què</em>.
            <em lang="wln-BE">Ès vélo nè roûle ni aussi bî qu'èl mî</em>.
          </p>
          <p>
            <strong>autant que :</strong> <em lang="wln-BE">austant què</em>.
            <em lang="wln-BE">Djè n'ai ni austant dè liârds què li</em>.
          </p>
          <p>
            <strong>comme :</strong> <em lang="wln-BE">come</em>.
            <em lang="wln-BE">On fra come lès autes</em>.
          </p>
          <p>
            <strong>de plus</strong>, <strong>en outre </strong>:
            <em lang="wln-BE">(èt) minme dè pus</em>.
            <em lang="wln-BE"
              >Dj'ai mindji trwès bokès d' târtes, yè minme dè pus qu'li</em
            >.
          </p>
          <p>
            <strong>moins que :</strong> <em lang="wln-BE">mwins' què</em>.
            <em lang="wln-BE">I travaye toudi mwins' què vous</em>.
          </p>
          <p>
            <strong>plus que :</strong> <em lang="wln-BE">d'pus què</em>.
            <em lang="wln-BE">Èm bia-frére a deûs èfants d' pus qu'mi</em>.
          </p>
          <p>
            <strong>selon que</strong>, <strong>suivant que :</strong>
            <em lang="wln-BE">sûvant què, chûvant què</em>.
            <em lang="wln-BE"
              >Chûvant qu' vos ârez ène pus bèle auto qu' lès autes, on vos fra
              branmin pus d' sourires</em
            >.
          </p>
          <h3>De subordination de conséquence</h3>
          <p>
            <strong>de telle manière que :</strong>
            <em lang="wln-BE">dè téle manière què</em>.
            <em lang="wln-BE"
              >Mètez vo tchapia dè téle manière què tout 'l monde vos
              raguid'</em
            >.
          </p>
          <p>
            <strong>de telle sorte que :</strong>
            <em lang="wln-BE">dè téle soûrte què</em>.
            <em lang="wln-BE"
              >Il a fét in trô dins l'aye, dè téle soûrte qui savoût rintrer par
              là dins 's djârdin</em
            >.
          </p>
          <p>
            <strong>donc :</strong> <em lang="wln-BE">donc</em>.
            <em lang="wln-BE"
              >C'est vous qu'a yeû l'idéye dèl fé, donc, faites-lè</em
            >.
          </p>
          <p>
            <strong>en effet :</strong>
            <em lang="wln-BE">in n-èfèt, come d' èfèt</em>.
            <em lang="wln-BE"
              >Come d'èfèt, èl mur' a tcheut du costé qu'i bachoût</em
            >.
          </p>
          <p>
            <strong>quelquefois :</strong>
            <em lang="wln-BE">tékfwè, tîkfwè</em>.
            <em lang="wln-BE">Sèrez l'uch, tîkwè qu'on vos raguidroût</em>.
          </p>
          <p>
            <strong>si bien que :</strong> <em lang="wln-BE">si bî què</em>.
            <em lang="wln-BE"
              >Il a fét branmin d' vint, si bî qu'in ârbe a tcheut su no
              mézo</em
            >.
          </p>
          <p>
            <strong>si peu que :</strong>
            <em lang="wln-BE">si pau què, si wêre què</em>.
            <em lang="wln-BE">Il a si pau pieut qu' no djârdin a toûrné à ri</em
            >.
          </p>
          <p>
            <strong>tant que :</strong>
            <em lang="wln-BE">tant què, si tant què</em>.
            <em lang="wln-BE"
              >Tant qu'èl solèy' lût, alons pourmèner dins 'l bo</em
            >.
            <em lang="wln-BE"
              >Dès praniles, i d'avoût si tant qu'on a sti tèrtous malâdes du
              fwè</em
            >.
          </p>
          <p>
            <strong>tellement que :</strong>
            <em lang="wln-BE">tél'mint què</em>.
            <em lang="wln-BE"
              >Èle riyoût tél'mint, qu'èle a manki pichi dins 's marone</em
            >.
          </p>
          <h3>De subordination de concession, d'opposition</h3>
          <p>
            <strong>alors que :</strong> <em lang="wln-BE">adon què</em>.
            <em lang="wln-BE"
              >Adon què d' travayoûs à l'uch, il a couminchi à pieûre</em
            >.
          </p>
          <p>
            <strong>à moins que :</strong>
            <em lang="wln-BE">à mwins què, à mwins' què</em>.
            <em lang="wln-BE"
              >Djè vérai dèmain à vo mézo à mwins què d' sâroûs malâde</em
            >.
          </p>
          <p>
            <strong>malgré que :</strong> <em lang="wln-BE">maugré què</em>.
            <em lang="wln-BE"
              >Dji fés 'm possib' maugré què dj'ai mau 'm tièsse.</em
            >
          </p>
          <p>
            <strong>même si :</strong> <em lang="wln-BE">minme si</em>.
            <em lang="wln-BE">Dj'il frai minme si c'est ni m'goût</em>.
          </p>
          <p>
            <strong>quoique :</strong> <em lang="wln-BE">kwèkè</em>.
            <em lang="wln-BE"
              >Djè li z-ai doné ène dringuèye, kwèkè ça n'astoût ni mèrité</em
            >.
          </p>
          <p>
            <strong>à condition que :</strong>
            <em lang="wln-BE">à condicion què</em>.
            <em lang="wln-BE"
              >Vos ârez vo diplome à condicion d' rèyussi vo n-anéye</em
            >.
          </p>
          <p>
            <strong>à la réserve que :</strong>
            <em lang="wln-BE">à pârt què</em>.
            <em lang="wln-BE">Tout va bî, à pârt què dj'ai mau mès artias</em>.
          </p>
          <p>
            <strong>au cas où :</strong>
            <em lang="wln-BE">dins 'l cas què, au cas què</em>.
            <em lang="wln-BE"
              >Dins 'l cas què djè tchéroûs moûrt, vos n'avez qu'à vos ocuper
              d'èm' famîye</em
            >.
          </p>
          <p>
            <strong>d'abord que :</strong> <em lang="wln-BE">d'aboûrd què</em>.
            <em lang="wln-BE"
              >D'aboûrd què vo santé est bone, adon, tout va bî</em
            >.
          </p>
          <p>
            <strong>encore :</strong> <em lang="wln-BE">èyè co</em>.
            <em lang="wln-BE"
              >Èyè co s'il aroût dit qu'i n'l'avoût ni fét insprès, on n'
              l'aroût ni puni</em
            >.
          </p>
          <p>
            <strong>lors même que</strong>,
            <strong>quand bien même que :</strong>
            <em lang="wln-BE">co(r) què, co bî minme què</em>.
            <em lang="wln-BE"
              >Co bi minme dji l'aroûs seû dèvant dèl fé, dji l'âroûs fét tout
              d' minme</em
            >.
          </p>
          <p>
            <strong>plutôt que :</strong> <em lang="wln-BE">putoût</em>.
            <em lang="wln-BE">Putoût crèver què d' yèsse lonmin malâde</em>.
          </p>
          <p>
            <strong>pour autant que :</strong>
            <em lang="wln-BE">pou austant què</em>.
            <em lang="wln-BE">C'est ni pou austant què d' vas li pardoner</em>.
          </p>
          <p>
            <strong>pourvu que :</strong> <em lang="wln-BE">pourvu què</em>.
            <em lang="wln-BE"
              >Pourvu què lès djins fuche djintis lès uns avu lès autes</em
            >.
          </p>
          <p>
            <strong>sans quoi :</strong>
            <em lang="wln-BE">sins kè, sins kwè</em>.
            <em lang="wln-BE"
              >Vènez râm'mint dwéci sul trotwêr, sans kwè vos dalez vos fé
              spotchi</em
            >.
          </p>
          <p>
            <strong>si :</strong> <em lang="wln-BE">s, s'i</em>.
            <em lang="wln-BE">Si 'l Dodin</em>.<em lang="wln-BE"
              >ne dèsboûrdroût, tout Nivèle pèriroût</em
            >.
            <em lang="wln-BE"
              >S'i m' don'roût in coûp d' pîd, dj'èl tape dins 'l Ry</em
            >.
          </p>
          <p>
            <strong>soit que</strong> : <em lang="wln-BE">swèt què</em>.
            <em lang="wln-BE"
              >Swèt qui'i m'rind mès yârds, swèt' què djè li fous ène danse</em
            >.
          </p>
        </section>
      </div>
    </main>
    <section
      id="footnotes"
      class="footnotes footnotes-end-of-document"
      role="doc-endnotes"
    >
      <div class="container">
        <ol>
          <li id="fn5">
            <p>
              enclitique : mot qui prend appui sur le mot précédent et forme
              avec lui une seule unité accentuelle. Ex. : qui est-ce ?<a
                href="#fnref5"
                class="footnote-back"
                role="doc-backlink"
                >↩︎</a
              >
            </p>
          </li>
        </ol>
      </div>
    </section>
  </body>
</html>
